ACORDAO-COMPLETO-2407343

ACÓRDÃO 1046/2020 ATA 14/2020 - PLENÁRIO

VISTOS, relatados e discutidos estes autos de auditoria de conformidade realizada na Caixa Econômica Federal (Caixa) e no Fundo de Garantia por Tempo de Serviço (FGTS) , que teve por objetivo analisar os estudos de viabilidade econômico-financeira que embasaram o investimento realizado na Operação Urbana Consorciada do Porto Maravilha no Rio de Janeiro, bem como avaliar o estágio atual da operação e as medidas adotadas pelo Agente Operador (Caixa) para enfrentamento da situação de iliquidez financeira, 
ACORDAM os Ministros do Tribunal de Contas da União, reunidos em sessão do Plenário, ante as razões expostas pelo Relator, em:
9.1. determinar à Caixa Econômica Federal, na qualidade de administradora do FII Porto Maravilha, que realize estudos para aferir, efetivamente, o valor necessário para conclusão das obras e serviços da área portuária, bem como, embasada em tais estudos, adote as medidas necessárias para que se efetive um redimensionamento do seu passivo, com fundamento no § 1º do art. 33 do Estatuto das Cidades e nos princípios da finalidade, da economicidade, da eficiência, da razoabilidade e da vedação ao enriquecimento sem causa;
9.2. recomendar à Caixa Econômica Federal que, na elaboração do projeto do Novo Porto Maravilha, sejam atualizados os estudos de demanda pelos Certificados de Potencial Adicional de Construção, considerando o atual contexto do setor imobiliário e prevendo um prazo de maturação realista para futuras negociações desses títulos, bem como sejam mapeados e identificados problemas de ordem jurídica ou ambiental nas áreas que compõem a Área de Especial Interesse Urbanístico da Região do Porto do Rio de Janeiro (AEIU) , de modo a considerar também esses problemas na elaboração do novo projeto;
9.3. determinar à Secretaria de Controle Externo do Sistema Financeiro Nacional e dos Fundos de Pensão (SecexFinanças) que, em vista das considerações lançadas no voto que fundamenta esta deliberação, em especial do prazo prescricional estabelecido no Acórdão 1441/2016-TCU-Plenário:
9.3.1.  identifique os responsáveis pela aprovação do investimento de R$ 3,5 bilhões no FII Porto Maravilha e remeta ao Gabinete do Relator a proposta de audiência deles, a ser autorizada por meio de Despacho, com fundamento no art. 43, inciso II, da Lei 8.443/1992;
9.3.2. avalie a regularidade dos documentos apresentados em decorrência dos subitens 9.4 e 9.5 desta deliberação, adotando as providências mencionadas no subitem 9.3.1 na hipótese de identificação de falhas graves;
9.3.3. na hipótese de descumprimento do prazo indicado nos subitens 9.4 e 9.5 desta deliberação, sem prejuízo das sanções pelo não atendimento da requisição, envide todos os esforços para identificação imediata dos responsáveis pela aprovação da Resolução CC/FGTS 637, de 29/6/2010; 
9.4. determinar ao Conselho Curador do FGTS que encaminhe a este Tribunal, no prazo de improrrogável 15 (quinze) dias, a contar da ciência desta deliberação, todos os documentos relacionados ao processo decisório da aprovação da Resolução CC/FGTS 637, de 29/6/2010, acompanhados da identificação dos membros do Colegiado que participaram da deliberação, bem como dos responsáveis pela emissão de pareceres técnicos que respaldaram a decisão do Conselho;
9.5. determinar à Caixa Econômica Federal e ao Conselho Curador do FGTS que encaminhem a este Tribunal, no prazo de 15 (quinze) dias, a contar da ciência desta deliberação, todos os documentos relacionados ao processo decisório da aprovação do aporte adicional pelo FGTS de R$ 1,5 bilhão no FII Porto Maravilha, acompanhados da identificação dos responsáveis pela aprovação da operação e dos respectivos signatários dos pareceres técnicos que embasaram a decisão;
9.6. encaminhar cópia desta deliberação ao Tribunal de Contas do Município do Rio de Janeiro (TCM-RJ) , à Caixa Econômica Federal, ao Fundo de Garantia por Tempo de Serviço e ao Ministério Público Federal.

Auditoria para analisar a idoneidade dos estudos preliminares de viabilidade econômico-financeira que embasaram o investimento na operação urbana consorciada da região do Porto Maravilha do Rio de Janeiro.

Caixa Econômica Federal; Fundo de Garantia Por Tempo de Serviço.

3. Interessados/Responsáveis: não há.

13.1. Ministros presentes: José Mucio Monteiro (Presidente), Walton Alencar Rodrigues, Benjamin Zymler (Relator), Augusto Nardes, Aroldo Cedraz, Raimundo Carreiro, Ana Arraes e Bruno Dantas.
13.2. Ministros-Substitutos presentes: Marcos Bemquerer Costa, André Luís de Carvalho e Weder de Oliveira.

BENJAMIN ZYMLER

Adoto como relatório a instrução elaborada pela Secex/Finanças (peça 25) , que contou com a anuência dos dirigentes da mencionada unidade técnica (peças 26 e 27) :
"Introdução 
I.1. Deliberação que originou o trabalho 
Em cumprimento ao Despacho de 11/09/2019 do Min. Benjamin Zymler (TC Processo 029.364/2019-1) , realizou-se auditoria na Caixa Econômica Federal e no Fundo de Garantia por Tempo de Serviço, no período compreendido entre 16/09/2019 e 28/2/2020.
A razão que motivou esta auditoria foi, notadamente, a alta materialidade envolvida, em torno de R$ 5 bilhões, investimento este realizado na área portuária do Rio de Janeiro/RJ. Ademais, com o trabalho, espera-se fortalecer a governança do FGTS, aumentar o nível de cumprimento do Regulamento do Fundo, aumentar a sua credibilidade e melhorar o processo de realização de investimentos dos seus recursos.
I.2. Visão geral do objeto 
Esta Auditoria, conforme será melhor evidenciado mais adiante, tem como objetivo analisar a viabilidade econômico-financeira inicial do investimento feito pelo FGTS no Porto Maravilha, bem como verificar quais as medidas adotadas pelo Agente Operador para enfrentamento da situação de iliquidez financeira do mencionado investimento. 
No tocante ao primeiro aspecto, no decorrer deste trabalho, foram analisadas as premissas utilizadas no modelo de precificação da operação, para a verificação da viabilidade econômico-financeira do empreendimento no momento em que a operação foi realizada. 
Quanto ao segundo objetivo, para a compreensão devida do instituto da 'situação de iliquidez financeira', cabe fazer uma breve explanação acerca do empreendimento denominado Porto Maravilha. 
Desde a década de 60, em decorrência das mudanças tecnológicas no processo de movimentação e armazenamento de cargas, a área portuária da Cidade do Rio de Janeiro vem sofrendo um grande processo de degradação e obsolescência, contribuindo para o esvaziamento da região, tanto em relação às atividades econômicas, quanto em relação à ocupação residencial. Assim, o quadro da região do porto do Rio de Janeiro era de abandono. Armazéns vazios, galpões e linhas ferroviárias desativadas ou subutilizadas ocupavam a região que, ainda, apresenta ruas quase sem calçadas, moradias em estado precário, iluminação pública deficiente, grandes avenidas com tráfego pesado e desconexão econômica e social com o restante da Cidade.
Para reverter essa situação, com o objetivo de promover a revitalização dessa área portuária do Rio de Janeiro, a prefeitura do município sancionou a Lei Complementar nº 101, de 23 de novembro de 2009, promovendo alterações no Plano Diretor da Cidade, instituindo a Operação Urbana Consorciada da Região do Porto do Rio de Janeiro (OUCPRJ) . Uma operação urbana consorciada é um instrumento previsto no Estatuto das Cidades (Lei Federal 10.257/2001) para recuperação de áreas degradadas. Nos termos do § 1º do art. 32 do Estatuto das Cidades, uma operação urbana consorciada envolve um conjunto de intervenções e medidas coordenadas por um município, com a participação dos proprietários, moradores, usuários permanentes e investidores privados, tendo por objetivo alcançar, em área específica, transformações urbanísticas estruturais, melhorias sociais e a valorização ambiental. O município define, por lei, um perímetro urbano que será objeto das intervenções para o qual é estabelecido um plano de operações, com a participação da sociedade civil, visando a melhorar a qualidade de vida da área, solucionar problemas sociais, valorizar os imóveis, organizar os meios de transporte local e beneficiar o meio ambiente. 
Dessa forma, a finalidade da operação Porto Maravilha era promover uma reestruturação local, por meio da ampliação, articulação e requalificação dos espaços públicos da região, visando à melhoria da qualidade de vida de seus atuais e futuros moradores e à sustentabilidade ambiental e socioeconômica da área. O projeto abrange uma área de 5 milhões de metros quadrados, que tem como limites as Avenidas Presidente Vargas, Rodrigues Alves, Rio Branco, e Francisco Bicalho.
Cabe destacar que o Estatuto das Cidades, como forma de captação de recursos, permite que o município emita Certificados de Potencial Adicional Construtivo (Cepac) , que é um título emitido pela municipalidade com objetivo exclusivo de custear operações urbanas consorciadas, como a do Porto Maravilha. Desse modo, o Cepac é um título, um valor mobiliário, previsto na Lei nº 10.257/2001 e regulamentado pela IN CVM nº 401/03, que pode ser negociado livremente em balcões organizados, permitindo ao seu titular ampliar o seu direito de construir além dos padrões ordinários estabelecidos pela legislação de uso e ocupação do solo em grandes operações urbanas, até o limite fixado pela legislação municipal especial.
Nesse contexto, com o objetivo de obter recursos para custear as obras de renovação urbana do Porto Maravilha, considerando que a Prefeitura do Rio de Janeiro não tinha orçamento para tal mister, com base na Lei Municipal Complementar nº 101/2009, houve autorização para o aumento do potencial construtivo na mencionada região para os adquirentes dos Cepac. Desse modo, tal operação possibilitou a desoneração do tesouro municipal, vez que o custo da operação foi transferido para outra entidade (FGTS) , por intermédio da cessão onerosa de tais direitos construtivos. 
Dessarte, por meio de leilão na Bolsa de Valores, o FGTS, por intermédio, do Fundo de Investimento Imobiliário Porto Maravilha (FII Porto Maravilha) , instituído e administrado pela Caixa, adquiriu 6.436.722 Cepac, pelo valor unitário inicial de R$ 545,00, desembolsando, assim, o total de R$ 3,5 bilhões, em 28/3/2011.
No caso em comento, calculou-se que seria necessário um investimento em cerca de R$ 8 bilhões para revitalizar a área portuária, que ocorreria ao longo de 15 anos, sendo que, desse total, os adquirentes do Cepac teriam a obrigação de fazer um desembolso inicial de R$ 3,5 bilhões para o início imediato das obras consideradas essenciais para o projeto. De fato, dificilmente uma empreiteira faria lançamentos comerciais ou residenciais de alto padrão em uma área degradada, sem infraestrutura mínima aceitável para esse tipo de empreendimento. Dessa forma, era uma condição sine qua non para a viabilidade do projeto que primeiro fossem realizadas tais obras essenciais para a revitalização da área. 
Posteriormente, numa segunda fase, tais adquirentes ainda teriam que investir mais R$ 4,5 bilhões para concluir as demais obras e serviços do Projeto, perfazendo, assim, o total de R$ 8 bilhões, previstos inicialmente. Logo, embora o FGTS tenha pago o valor inicial de R$ 545,00 para adquirir os Cepac, infere-se que, considerando as obrigações totais de R$ 8 bilhões, o custo efetivo unitário desses direitos construtivos equivaleria, na realidade, a R$ 1.242,00 (R$ 8 bilhões dividido por 6.436.722) . Assim, para fins de apuração de rentabilidade, o Fundo somente obteria retorno positivo com as vendas diretas de Cepac, caso tais alienações ocorressem em montante superior a esse custo unitário (R$ 1.242,00) . Nesse contexto, há de se ressaltar que esse aspecto foi considerado na projeção do fluxo de caixa descontado do empreendimento.  
Pela concepção inicial do Projeto Porto Maravilha, não havia previsão de ocorrer mais desembolsos por parte do FGTS, pois esperava-se que os recursos a serem aplicados no segundo momento viriam das vendas de Cepac e das participações detidas pelo Fundo em empreendimentos imobiliários desenvolvidos por meio de parcerias.
No que se refere à remuneração do capital investido do FGTS, seria obtida de várias formas. A primeira seria a venda direta dos Cepac. Um outro modo seria a permuta com os incorporadores, em que se entraria com os Cepac e/ou terrenos e, em contrapartida, obteria unidades imobiliárias autônomas, como salas comercias ou apartamentos. Ainda seria possível ocorrer a constituição de uma SPE (Sociedade de Propósito Especifico) com as construtoras. Nesse caso, o FGTS entraria com Cepac e/ou terrenos e, consequentemente, seria sócio nessas parcerias. Essas duas alternativas (constituição de uma SPE e permuta) permitiria que o Fundo se beneficiasse, ao longo do tempo, com a valorização esperada de tais empreendimentos. Por conseguinte, as receitas do Fundo seriam obtidas por meio da venda direta de Cepac, bem como pela alienação de unidades imobiliárias, como, apartamentos ou salas comerciais.
Em que pese a ausência de previsão de aportes adicionais, posteriormente, em 16/4/2015 e em 29/6/2015, respectivamente, o FGTS ainda fez mais dois aportes de R$ 800 milhões e R$ 700 milhões, para que fosse concluída a primeira fase das obras, uma vez que o volume de vendas concretizadas, que serviram de fonte para arcar com tais encargos, ficou bem aquém do esperado. Assim, no total, esse Fundo de Garantia aportou um total de R$ 5 bilhões em recursos próprios em espécie. 
De acordo com a Caixa (peça 6, p. 23) , atualmente, o Projeto Porto Maravilha encontra-se com cerca de 87,77% das obras de requalificação urbana concluídas, resultado do pagamento de cerca de R$ 6,6 bilhões (parte desse montante foi pago com a venda de Cepac) . Ocorre que, no que tange à Região do Porto como um todo, as condições mercadológicas da época da aquisição dos Cepac sofreram bruscas mudanças. Desde 2014, a situação de mercado imobiliário, que já vinha se deteriorando a partir 2012, principalmente devido à crise econômica, se tornou bastante crítica com números de vacância, estoque e distratos em empreendimentos residenciais atingindo marcas históricas. 
Desse modo. de acordo com a Caixa (peça 6, p. 31) , a Situação de Iliquidez decorre, em grande medida, pela grave deterioração das condições de mercado que impactaram a demanda pelos Cepac e empreendimentos imobiliários desenvolvidos. Com a brusca redução da velocidade de monetização dos ativos, frente à esperada, quando do investimento em 2010, e a rigidez do fluxo de pagamento pelos Cepac e terrenos adquiridos, que observam as condições e o cronograma previstos no Edital do Leilão, houve um brusco descasamento entre ativos e passivos do FII PM.
Nesse cenário, diante dessa deterioração econômica observada nos últimos anos, o FII Porto Maravilha não conseguiu vender Cepac ou unidades imobiliárias para fazer frente a suas obrigações (inicialmente fixadas em R$ 8 bilhões) . Desse modo, com base no Edital do Leilão de CEPAC, o Fundo decretou a 'Situação de Iliquidez'. 
A Situação de Iliquidez é um mecanismo de salvaguarda do FII Porto Maravilha, instituído no item 11.3 do Edital do Leilão de CEPAC, pois permite que o Fundo, uma vez declarada a situação de iliquidez, fique desobrigado, pelo menos momentaneamente, a custear as obras de revitalização, enquanto não dispuser de disponibilidade financeira para arcar com tal encargo. 
Apenas para ilustrar o caso, por estar na Situação de Iliquidez, embora o FII PM tenha um patrimônio líquido, em 11/10/2019, de R$ 2.569.952.370,11 e um ativo total de R$ 7.097.457.185,93 (peça 6, p. 26) , por não dispor de recursos financeiros para arcar com as obras contratadas, fica desobrigado a pagar tais obras, uma vez que somente detém ativos de baixa liquidez, como Cepac, terrenos e empreendimentos concluídos, em um cenário ainda adverso para realização de vendas e locações. Dessa forma, o patrimônio do FII PM e do seu cotista (FGTS) é resguardado, vez que não será obrigado a vender ativos ilíquidos a qualquer preço somente para ter que cobrir as suas obrigações referentes às obras de revitalização. Assim, somente após a efetivação da venda de Cepac e de unidades imobiliárias, em condições favoráveis de mercado, e quando houver disponibilidade financeira suficiente para tanto é que o Fundo será obrigado a pagar os mencionados custos. 
Diante desse quadro, na tentativa de solver essa situação de iliquidez, foi constituído um novo plano de ação, denominado Novo Porto Maravilha que, com a reestruturação da operação, visa readequar o passivo do FII PM com a capacidade de geração de liquidez dos Cepac, terrenos e participações. Todavia, cabe mencionar que o referido plano se encontra em uma fase embrionária. Conforme informado em reunião técnica, a Caixa ainda teria pelo menos oito meses para concluí-lo.
  
I.3. Objetivo e questões de auditoria
A presente auditoria teve por objetivo analisar junto à Caixa Econômica Federal a idoneidade dos estudos preliminares de viabilidade econômico-financeira que embasaram a decisão do investimento e avaliar o estágio atual da operação e as medidas adotadas pelo Agente Operador para enfrentamento de sua situação de "Iliquidez Financeira".
A partir do objetivo do trabalho e a fim de avaliar em que medida os recursos estão sendo aplicados de acordo com a legislação pertinente, formularam-se as questões adiante indicadas:
Questão 1: Os estudos de viabilidade econômico-financeira que embasaram a decisão de investimento no Porto Maravilha foram adequados?
Questão 2: As medidas adotadas pela Caixa, na qualidade de Agente Operador do Porto Maravilha, são apropriadas para o equacionamento da sua situação de iliquidez financeira?
I.4. Metodologia utilizada 
Os trabalhos foram realizados em conformidade com as Normas de Auditoria do Tribunal de Contas da União (Portaria-TCU n. 280, de 8 de dezembro de 2010, alterada pela Portaria-TCU n. 168 de 30 de junho de 2011) e com observância aos Padrões de Auditoria de Conformidade estabelecidos pelo TCU (Portaria-Segecex n. 26 de19 de outubro de 2009) .
Quanto à questão 1, foram comparadas as premissas utilizadas no Relatório de Oportunidade de Investimentos (ROI) 11/2010 para verificar a viabilidade econômico-financeira do investimento no FII Porto Maravilha com indicadores e parâmetros do mercado à época de elaboração do laudo. Para tanto, foram realizados os seguinte procedimentos: levantamento de todas as premissas utilizadas no ROI 11/2010; realização de estudo da situação macroeconômica e do setor imobiliário em 2010; levantamento dos indicadores do mercado imobiliário em 2010; analise da razoabilidade das premissas utilizadas no ROI com a situação macroeconômica e setorial em 2010, bem como a análise da composição, dos prazos e dos fundamentos do Fluxo de Caixa da operação.
No que tange à questão 2, seriam aplicados os seguintes procedimentos: verificação de quais controles a Caixa e o FGTS possuem no tocante a aplicação dos recursos; entendimento acerca do conceito da situação de iliquidez e as suas consequências; levantamento das informações que demonstrem as causas da situação de iliquidez financeira; obtenção das informações acerca das medidas de enfrentamento implementadas, ou a implementar, para tentar equacionar a mencionada situação e avaliação da sua eficiência e eficácia; levantamento das informações acerca do passivo do FII Porto Maravilha e avaliar seu impacto na rentabilidade da operação, bem como a sua influência na situação de iliquidez; verificação dos riscos, no caso de não ser implementado o novo plano, bem como a identificação dos riscos da operação, na situação da não implementação do novo plano.
I.5. Limitações inerentes à auditoria 
Em relação à questão 1 da matriz de planejamento, algumas premissas não possuíam parâmetro de comparabilidade disponíveis na época, como indicadores e valores de referência, conforme melhor detalhado no Anexo A.
No tocante à questão 2, não foi possível emitir qualquer opinião, pois tais medidas ainda serão definidas em um plano de ação, que se encontra em uma fase bastante embrionária.
I.6. Volume de recursos fiscalizados 
O volume de recursos fiscalizados alcançou o montante de R$ 5.000.000.000,00, referente ao capital investido pelo FGTS no Porto Maravilha.
I.7. Benefícios estimados da fiscalização 
Entre os benefícios estimados desta fiscalização, pode-se mencionar o aperfeiçoamento do processo análise de investimentos do FGTS e o possível resultado de determinação do Tribunal no sentido de reduzir o passivo do FII Porto Maravilha, que tem o condão de reduzir significativamente a perda apurada até o momento, podendo contribuir, outrossim, para a obtenção de uma rentabilidade positiva com o decorrer do tempo.
Achados de auditoria 
Não foram detectados. 
Conclusão 
No presente trabalho, não foram detectadas impropriedades relevantes na investigação das questões de auditoria. 
No que se refere à Questão 1 (analise as premissas utilizadas no estudo de viabilidade econômico-financeira que embasaram a decisão de investimento no Porto Maravilha) , foram analisadas as seguintes premissas, informadas no Relatório de Oportunidade de Investimento 11/2010: dimensionamento da área, taxa de vacância e vocação da área para imóveis comerciais; utilização de empreendimentos de padrão A e AA para projeção; valor do aluguel e cap rate para definição do valor do m² de imóveis comerciais; custo de construção; retorno pelo incorporador; aumento real do valor do aluguel; valor do m² por faixa de equivalência calculado; estudo de demanda e estimativa da valorização do valor do Cepac para venda/permuta; cronograma de venda/permuta de Cepac, dos ganhos imobiliários previstos e dos pagamentos de obrigações; e fluxo de caixa projetado. (ANEXO A) 
As premissas foram baseadas em estudos de quatro grandes consultorias internacionais do setor imobiliário: a Colliers, a CBRE, JLL e Hines, de modo que não foram encontrados indícios para questionar a idoneidade de tais estudos. Em relação às premissas propriamente ditas, de um modo geral e comparando com indicadores disponíveis à época, notícias, contexto macroeconômico e setorial, não foram encontrados indicativos de que elas estariam incompatíveis com o que o mercado apresentava no período em que o relatório foi elaborado. (ANEXO A, item IV) 
No entanto, nas premissas utilizadas não foi previsto um prazo de maturação conservador para o projeto nem um prazo para o mercado reconhecer a região como, de fato, atraente. Consta da projeção que a partir de 2013/2014 todas as áreas de equivalência já estariam com o valor do m² de terreno precificado, e, a partir de então, haveria um crescimento de valorização expressivo desse valor. Além disso, a partir de dois anos do início do projeto, a região já receberia empreendimentos de outras regiões (Centro Velho) e tornar-se-ia o principal palco de empreendimento no Rio de Janeiro, de modo que em 2016, a demanda seria triplicada e a região estaria em plena valorização. A possibilidade de ocorrerem problemas estruturais, de ordem jurídica ou ambiental, pode ter sido subavaliada e utilizou-se como premissa que o mercado já reconheceria, em poucos anos, a potencialidade da região. (ANEXO A, itens IV.7 e IV.8) 
Como consequência, a projeção prevê que o prazo de negociação no mercado dos Cepac bem como da valorização imobiliária já ocorreria nos primeiros anos do empreendimento, sendo alto o volume de vendas e permutas de Cepac nos primeiros anos da projeção. No entanto, os Cepac poderiam sofrer com sua liquidez no mercado e com sua aceitação, considerando os riscos envolvidos no empreendimento (ANEXO A, item IV.9) .
Possivelmente os indicadores imobiliários e o contexto macroeconômico bastante positivos e a proximidade de grandes eventos desportivos concorreram para o otimismo em relação ao reconhecimento desses títulos (Cepac) pelo mercado. Além disso, trata-se aqui de uma análise a posteriori. Logicamente, seria adequada a previsão de um período de maturação mais conservador para o reconhecimento do mercado por tais títulos, bem como considerar potenciais problemas de ordem jurídica, ambiental ou mercadológica. No entanto, também não é possível atribuir que o atraso no projeto decorreu exclusivamente da ausência dessa previsão. Concorreu de forma mais direta a crise econômica e no setor imobiliário, bem como o envolvimento das empreiteiras contratadas em esquemas de corrupção (Anexo A, item IV.9) .
Considerando essa situação, propõe-se recomendar ao FGTS/CAIXA que, na elaboração do projeto do Novo Porto Maravilha, sejam atualizados os estudos de demanda por Cepac, considerando o atual contexto do setor imobiliário e prevendo um prazo de maturação realista para futuras negociações de Cepac, bem como sejam mapeados e identificados problemas de ordem jurídica ou ambiental nas áreas que compõem a Área de Especial Interesse Urbanístico da Região do Porto do Rio de Janeiro (AEIU) , de modo a considerar também esses problemas na elaboração do novo projeto. (ANEXO A, item IV.9) 
Em relação ao fluxo de caixa, observou-se que a cobertura para os pagamentos FII OUC e dos custos FII PM dependia fortemente da valorização dos Cepac e do ganho imobiliário, uma vez que o aporte inicial seria capaz de cobrir os pagamentos ao FII OUC até 2013/2014. Assim, uma eventual crise no setor imobiliário impactaria sobremaneira a capacidade de pagamento das obras, como de fato ocorreu, o que ocasionou na declaração de situação de iliquidez. O aporte inicial seria, portanto, insuficiente caso não houvesse o reconhecimento do mercado em relação à atratividade e potencialidade dos investimentos no Porto Maravilha e não houvesse a manutenção do aquecimento no setor imobiliário (ANEXO A, item IV.10) . 
No que tange à questão 2 (As medidas adotadas pela Caixa, na qualidade de Agente Operador do Porto Maravilha, são apropriadas para o equacionamento da sua situação de iliquidez financeira?) , restou prejudicada a realização de procedimentos de auditoria previstas na Matriz de Planejamento, vez que as medidas a serem adotadas pela Caixa para tentar solver a questão da situação de iliquidez do Porto Maravilha vão ser definidas em um novo plano, que será concluído somente daqui alguns meses. Diante da complexidade da operação, a Caixa contratará empresas de consultaria técnica e jurídica especializadas nessa matéria, para auxilia-la na elaboração desse novo plano. Portanto, como neste momento só foram definidos apenas os pilares desse novo plano, é inviável fazer qualquer tipo de análise acerca da sua eficácia, eficiência e dos seus riscos inerentes. (ANEXO B) 
Em que pese a incipiência desse novo plano, há um aspecto que certamente influenciará a viabilidade dessa nova fase, conforme se evidenciará na sequência. O FII Porto Maravilha tem um passivo de cerca de R$ 4,5 bilhões, que se refere basicamente ao custo das obras e serviços necessários para concluir a infraestrutura do empreendimento. Entrementes, há fortes indícios de que essa obrigação (R$ 4,5 bilhões) estaria superestimada, vez que, se para finalizar 87,77% das obras totais previstas foram gastos cerca de R$ 6,6 bilhões, não parece ser crível que, para concluir apenas 12,23% (100% menos 87,77%) das obras restantes, seja necessário desembolsar cerca de R$ 4,5 bilhões, valor que corresponde a quase 70% do que foi gasto para concluir 87,77% da obra total. Em outras palavras, há uma aparente desproporcionalidade, acarretando em uma provável superestimação de suas obrigações. Diante desse quadro, na concepção do novo plano do Porto Maravilha, a Caixa deve levar em consideração uma possível redução dessa obrigação. (ANEXO B, itens 32-36) 
Nesse contexto, não é despiciendo lembrar que a redução desse passivo, não apenas contribuiria para a viabilidade do novo plano, como também teria o condão de impactar bruscamente, de forma positiva, a rentabilidade da operação, a depender do montante da redução. 
Ademais, do ponto de vista legal, o Estatuto das Cidades, ao instituir as operações urbanas consorciadas, determinou, no § 1º do art. 33, que os recursos obtidos pelo Poder Público municipal para a realização das intervenções na área a ser restruturada serão aplicados exclusivamente na própria operação urbana consorciada. Dessa forma, in casu, já que os recursos a serem pagos pelo FII Porto Maravilha têm aplicação vinculada, destinada exclusivamente à conclusão das obras e dos serviços da região portuária, torna-se cogente o redimensionamento das obrigações do Fundo, para que reflita a sua real situação, pois eventual sobra de recursos, após a conclusão das obras, teria que ser devolvida ao Fundo, sob pena de violação do princípio da finalidade. Ademais, tal redução também coaduna-se com os princípios da economicidade, da eficiência, da razoabilidade e da vedação ao enriquecimento sem causa, dado que, em tese, o FII Porto Maravilha, após a conclusão total das obras e serviços contratados, poderia vir a ser compelido a repassar aos cofres municipais o valor que excedesse o custo total das intervenções urbanísticas levadas a cabo na região do porto, caso se confirmasse que o passivo do Fundo estivesse mesmo superestimado. (ANEXO B, itens 32-38) 
Dessarte, haverá proposta de determinação para que a Caixa, na qualidade de administradora do FII Porto Maravilha, realize estudos, eventualmente contratando empresa de engenharia especializada, para aferir efetivamente o valor necessário para conclusão das obras e serviços da área portuária e para que, embasado em tais estudos, adote as medidas necessárias para se que efetive um redimensionamento do seu passivo.
Há ainda que se demonstrar o impacto das colaborações premiadas efetuadas pelos Srs. Fábio Ferreira Cleto e Roberto Carlos Madoglio, então Vice-presidentes da Caixa (peças 22 e 23, p. 141-155 e 187-200) , acerca da operação do Porto Maravilha, no âmbito da Operação Lava Jato. Em síntese bastante apertada, afirmaram que: o fluxo de caixa da operação foi realizado com base em premissas bem otimistas; quando da aprovação da operação, o voto condutor para a aprovação da transação, no âmbito da Caixa, foi 'segurado' por um tempo adicional para que fossem negociados os termos de pagamento de propina junto às empreitaras, que realizariam as intervenções de infraestrutura na área portuária; foi cobrada uma propina de 1,5% do valor total da operação (R$ 3,5 bilhões) , que correspondia a aproximadamente R$ 52,5 milhões, que seria paga em 36 parcelas mensais.
Destarte, com base nessas delações premiadas, não há indicativo de que o pagamento de propina foi direcionado para influenciar os estudos relacionados à viabilidade econômico-financeira do empreendimento do Porto Maravilha. Conforme delatado, o esquema montado previa o pagamento de propina efetuado diretamente pelo consórcio de empreiteiras aos agentes públicos envolvidos, em parcelas periódicas. Portanto, não foram detectados indícios da ocorrência de dano direto ao patrimônio do FGTS. Ademais, não se pode olvidar que os recursos envolvidos na transação do Porto Maravilha são dos cofres do Município do Rio de Janeiro, pois o FGTS, ao adquirir os Cepac, pagou à Prefeitura a mencionada quantia, para que fosse investida nas intervenções da área portuária. Logo, por se tratar de recurso público municipal, o Tribunal, a princípio, não teria a competência para apreciar tal matéria, salvo se fosse detectado algum dano ao FGTS. 
Em relação ao edital de leilão de Cepac, há indicativos de que as excessivas condições de participação podem ter restringido a competitividade do certame, além da previsão de que o leilão ocorreria em lote único e indivisível, o que pode ter restringido a estrutura de funding do investimento. No entanto, considerando que a responsabilidade precípua de elaboração do edital ser da CDURP, uma companhia municipal, propõe-se encaminhar cópia do presente relatório ao Tribunal de Contas do Município do Rio de Janeiro (TCM-RJ) para que este avalie a conveniência e oportunidade de analisar as regras de condições de participação previstas no edital de leilão de distribuição de Cepacs, no âmbito do Porto Maravilha. (ANEXO C) 
Por derradeiro, cabe destacar que a licitude para o FGTS realizar esta operação do Porto Maravilha está sendo analisada no TC Processo 016.592/2017-4. 
       
Proposta de encaminhamento
Ante todo o exposto, submetem-se os autos à consideração superior, propondo:
a) determinar à Caixa, na qualidade de administradora do FII Porto Maravilha, que realize estudos para aferir, efetivamente, o valor necessário para conclusão das obras e serviços da área portuária, bem como, embasado em tais estudos, adote as medidas necessárias para se que efetive um redimensionamento do seu passivo, com fundamento no § 1º do art. 33 do Estatuto das Cidades e nos princípios da finalidade, da economicidade, da eficiência, da razoabilidade e da vedação ao enriquecimento sem causa;
b) recomendar à Caixa Econômica Federal que, na elaboração do projeto do Novo Porto Maravilha, sejam atualizados os estudos de demanda por Cepac, considerando o atual contexto do setor imobiliário e prevendo um prazo de maturação realista para futuras negociações de Cepac, bem como sejam mapeados e identificados problemas de ordem jurídica ou ambiental nas áreas que compõem a Área de Especial Interesse Urbanístico da Região do Porto do Rio de Janeiro (AEIU) , de modo a considerar também esses problemas na elaboração do novo projeto;
c) encaminhar cópia do presente relatório, do Acórdão e do voto a serem deliberados ao Tribunal de Contas do Município do Rio de Janeiro (TCM RJ) para que este avalie a conveniência e oportunidade de analisar as regras de condições de participação previstas no edital de leilão de distribuição de Cepac, no âmbito do Porto Maravilha, de modo a verificar a ocorrência de restrição de competitividade nesse leilão (ANEXO C) ;
d) dar ciência à Caixa Econômica Federal e ao Fundo de Garantia por Tempo de Serviço deste Relatório e do Acórdão que vier a ser proferido pelo Tribunal;
e) arquivar o presente processo.
ANEXO A - Análise da Questão 1 
Dos documentos que compõem os estudos de análise econômico-financeira
O principal documento que embasou a decisão de investimento no Porto Maravilha foi o Relatório sobre Oportunidade de Investimento (ROI) 11/2010, que será objeto da presente análise. Além disso, para embasar o ROI 11/2010, a Viter/Caixa utilizou dos seguintes estudos/documentos, os quais, tangencialmente, a presente análise também poderá abordar:
Lei Complementar 101/2009 - Autoriza o Poder Executivo do RJ a instituir a operação urbana consorciada da região do Porto e dá outras providências;
Estatuto das cidades;
Plano Diretor;
Prospecto da Operação Urbana Consorciada da região do Porto do Rio de Janeiro (OUCPRJ) ;
Estudo de Impacto da Vizinhança;
Estudo de Viabilidade;
Análise do Mercado Imobiliário do Rio de Janeiro 11/2010, elaborado pela CBRE;
JLL - On Point Escritórios 1S2010;
Relatório CBRE 2T/2010;
Relatório da Colliers Internacional 1S/2010; e
Relatório da Colliers Internacional 2S/2010.
Contexto geral do setor imobiliário no exercício de 2010
Preliminarmente, é importante levantar a situação do setor imobiliário no exercício de 2010, especialmente em relação ao Rio de Janeiro, uma vez que o contexto macroeconômico e setorial do momento influenciam sobremaneira as premissas dos laudos de avaliação e de prospecção de projetos. Ressalta-se que não se pode avaliar um projeto com a ótica do que ocorreu a posteriori, mas sim com as variáveis disponíveis à época.
Para corroborar a importância dessa análise, Damodaran (2018) , apesar de estar se referindo à avaliação de empresas, e não a projetos de investimento como é o presente caso, destaca que os analistas consideram, dentre outras variáveis, informações sobre o contexto macroeconômico, nestes termos:
Informações que os analistas usam ao fazer previsões de lucros
 (...) 
2. Informações macroeconômicas que podem impactar o crescimento futuro. As taxas de crescimento esperadas de todas as empresas são afetadas pelas notícias econômicas referentes ao crescimento do PIB, taxas de juros e inflação. Os analistas podem, atualizar suas projeções de crescimento futuro à medida que novas informações sobre a economia global e sobre as mudanças nas políticas fiscal e monetária. As informações, por exemplo, que mostram uma economia crescendo a um passo mais rápido do que o previsto resultarão no aumento, por parte dos analistas, das estimativas de crescimento esperado (...) . (grifos inseridos) 
Embora esteja se referindo a empresas, especialmente as cíclicas, o fato é que as projeções de analistas sofrem influência do contexto e de expectativas macroeconômicas do período, especialmente as mais recentes, de modo que o resultado de um fluxo de caixa descontado, por exemplo, varia de acordo com as expectativas do setor e do país. 
Em relação à situação macroeconômica de 2010, ano em que o ROI 11/2010 foi elaborado, o PIB cresceu 7,5%, um dos mais expressivos crescimentos econômicos já registrados, influenciado, sobretudo, pela recuperação econômica mundial após a crise da bolha imobiliária americana em 2008 e pelo alto volume de exportação de commodities vivenciado à época. O gráfico abaixo demonstra a evolução do PIB nesse período:
Figura 1: PIB trimestral acumulado
Fonte: IBGE
No setor imobiliário, é possível verificar que o crescimento também estava bastante acentuado. Para ilustrar, utilizaremos alguns indicadores setoriais da época. O índice Imob, que tem por objetivo ser o indicador do desempenho médio das cotações dos ativos de maior negociabilidade e representatividade dos setores da atividade imobiliária compreendidos por exploração de imóveis e construção civil, chegou a 1.143,69 pontos em outubro de 2010, atingindo seu topo histórico, acumulando uma valorização de 236,95% entre os exercícios de 2009 e 2010, após crise global de 2008. O gráfico abaixo demonstra essa situação.
Figura 2: Comportamento do Índice Imob em 2010
Fonte: B3
Outro índice utilizado no mercado é o IFIX, sendo que ele se refere aos fundos imobiliários. No entanto, sua criação data de 3/9/2012, razão pela qual não é possível referenciar nesta análise.
Apesar disso, outro indicador do setor imobiliário é o IGMI-C, calculado pela Fundação Getúlio Vargas (FGV) , que o define como um índice de rentabilidade do mercado brasileiro de imóveis comerciais, cujo objetivo é retratar da forma mais abrangente possível a evolução da valorização dos preços e dos rendimentos do segmento de imóveis comerciais em todo o Brasil. O IGMI-C é calculado com base em informações fornecidas por um grupo de participantes envolvendo investidores institucionais e empresas ligadas ao setor imobiliário, tais como entidades de classe, consultores, administradores e gestores de carteiras imobiliárias, incorporadores, dentre outros no Brasil. Entre seus usos, destacam-se: referência para investidores no setor de imóveis comerciais; acompanhamento de valorização de ativos reais para análises macroeconômicas. Nesse sentido, registra-se que em 2010 sua valorização foi de 33,45% de retorno total em relação a 2009, conforme se pode observar do gráfico abaixo:
Figura 3: Taxas de Retorno  para imóveis comerciais (IGMI-C) 
Fonte: FGV
Ressalta-se que existe o indicador IGMI-R para imóveis residenciais. No entanto, ele começou a ser calculado apenas em 2012, motivo pelo qual não serve de base para a presente análise. Além disso, como será visto no próximo tópico, os principais empreendimentos do FII Porto Maravilha objetos da projeção são os comerciais.
No mesmo sentido, a variação do aluguel médio residencial estimado para a o Rio de Janeiro calculado pelo instituto FIPE foi de 24,53%, que já vinha aumentando substancialmente desde 2009, quando valorizou 15,12% (peça 14) . Já os dados de variação do aluguel para imóveis comerciais só estão disponível a partir de 2012, motivo pelo qual não serve de base para a presente análise. 
Além disso, a fim de analisar brevemente a situação financeira das empresas do ramo imobiliário na época, foram selecionadas cinco empresas listadas em bolsa e foram calculadas suas margens brutas (lucro bruto/receita líquida de vendas) , suas margens operacionais (lucro operacional/receita líquida de vendas) e o ROE (Return On Equity ou Retorno sobre o Patrimônio Líquido) dessas empresas. Os resultados podem ser verificados na tabela abaixo:
Tabela 1: Margens Bruta e Operacional e ROE de cinco empresas listadas em bolsa
	Resultados consolidados¹
	MRV
	Cyrela
	Direcional
	Tenda
	Even

	Receitas Líquida de Vendas (RLV) 
	3.020.951
	4.890.105
	781.907
	1.287.219
	1.955.931

	CMV
	-2.044.107
	-3.353.475
	-533.784
	-905.629
	-1.420.128

	Lucro Bruto
	976.844
	1.536.630
	248.123
	381.590
	535.803

	Margem Bruta
	32,34%
	31,42%
	31,73%
	29,64%
	27,39%

	Despesas Operacionais
	-306.971
	-787.866
	-89.365
	-225.044
	-199.356

	Lucro Operacional
	669.873
	748.764
	158.758
	156.546
	336.447

	Margem Operacional
	22,17%
	15,31%
	20,30%
	12,16%
	17,20%

	Patrimônio Líquido
	3.052.750
	4.681.937
	827.855
	1.203.774
	1.409.837

	ROE²
	21,94%
	15,99%
	19,18%
	13,00%
	23,86%

¹ Em R$ 1.000
² Considerando o lucro operacional e não o líquido, para melhor base de comparação entre as empresas
O CAGR (Compound Annual Growth Rate ou Taxa de Crescimento Anual Composta) é a taxa de retorno que seria apresentada por um investimento desde seu valor inicial até seu valor final, assumindo que seus lucros seriam reinvestidos no final de cada ano do ciclo de vida do investimento (fonte: Investopedia, tradução livre) . Em outras palavras, é a taxa de crescimento anual, normalmente utilizada para mensurar crescimento de receitas ou de resultados, de forma composta. Sua fórmula é: (Valor final do investimento/Valor inicial do investimento) ^ (1-quantidade de anos) - 1. Na tabela abaixo, é possível verificar o forte crescimento de receitas apresentadas por essas empresas nos anos anteriores à elaboração do laudo de avaliação de viabilidade econômico-financeira.
Tabela 2: CAGR de cinco empresas listadas em bolsa 2008-2010
	CAGR 2008-2010
	MRV
	Cyrela
	Direcional
	Tenda
	Even

	RLV¹ 2008
	1.110.748
	2.847.441
	263.156
	485.248
	827.523

	RLV¹ 2009
	1.647.580
	4.087.825
	377.613
	988.444
	1.168.205

	RLV¹ 2010
	3.020.951
	4.890.105
	781.907
	1.061.588
	1.955.931

	CAGR
	39,59%
	19,75%
	43,76%
	29,82%
	33,21%

¹ Em R$ 1.000
Já em relação às margens brutas calculadas, observa-se da Tabela 1 que as empresas estudadas apresentavam tais margens em torno de 30%, isto é, vendia 30% a mais do que o valor do custo dos imóveis. Tal indicador revela que o setor estava aquecido em 2010, considerando que durante a crise que atingiu fortemente o setor imobiliário, algumas dessas empresas tiveram de vender imóveis abaixo do valor de custo, a fim de darem vazão ao estoque (giro de estoque) e fazer caixa para pagar dívidas (giro de caixa) .
Além desses indicadores, foi feita pesquisa eletrônica para encontrar notícia do setor imobiliário na região do Rio de Janeiro em 2010. Foram encontradas notícias e dados para o ano de 2011 (peças 15 e 16) , dos quais destacamos os seguintes trechos (fontes: Globo e Exame) :
No Rio, m² de imóvel de luxo pode custar mais que o dobro do de SP
 (...) 
Em Ipanema, por exemplo, o preço mediano do metro quadrado de lançamentos ao longo de 2011 chegou a R$ 35.660, segundo dados do Anuário do Mercado Imobiliário Brasileiro, da Lopes. No Leblon, o valor cai para R$ 17.900 - mas ainda muito acima da média do metro quadrado do país, que é de R$ 4.630.
Os preços insanos dos imóveis no Rio
 (...) 
Os apartamentos mais cobiçados na orla da zona sul chegam a ser negociados por 50.000 reais o m² - um exagero ao alcance apenas dos multimilionários
 (...) 
 O preço médio dos imóveis no Leblon supera 16.000 reais o metro quadrado, mas, em prédios de altíssimo padrão na orla, já foram fechadas transações por mais de 50.000 reais o m².
Dessa forma, diante de todos esses indicadores, é possível observar o forte crescimento do setor imobiliário e das condições macroeconômicas na época de elaboração do laudo. Além disso, dois grandes eventos aumentavam a confiança no setor especialmente na cidade do Rio de Janeiro: a realização da Copa do Mundo que seria em 2014 e das Olímpiadas nessa cidade em 2016. Mesmo considerando o bom momento do mercado imobiliário, é necessário analisar se os estudos de viabilidade econômico-financeiros foram diligentes. Portanto, as análises no tópico IV se concentrarão nas premissas utilizadas no ROI e se elas estavam compatíveis com os indicadores e parâmetros do momento.
Da metodologia, premissas e cálculos utilizados no ROI para auferir a viabilidade do investimento
A análise de viabilidade econômico-financeira do investimento no Porto Maravilha encontra-se no capítulo 4 do ROI 11/2010 (peça 17, p. 95-107) , e teve por base os documentos listados no item "I" do presente relatório.
Inicialmente, o relatório estimou a oferta e demanda de metros quadrados (imóveis) e metros quadrados adicionais na Área de Especial Interesse Urbanístico (AEIU) , os quais serviram de base para mensurar as curvas de preços do Cepac e de imóveis. Para tanto, o relatório utilizou de premissas, considerando também as restrições impostas pela LC 101/2009, quais sejam: a área adicional máxima em m² por faixa de equivalência e o número máximo de Cepac emitidas.
Faixa de equivalência significa, segundo o Edital de leilão dos Cepac, uma área passível de acréscimo da área construível por meio da vinculação de Cepac, consoante delimitação estabelecida no Anexo VI da Lei Complementar 101.
Em decorrência dessa restrição de m² adicionais por faixa de equivalência, estimou-se o volume de m² disponíveis para construção nas áreas com potencial adicional, nos termos da LC 101/2009, utilizando dados de satélite. Encontrou-se a área de 1,7 milhões de m². Em cima desse valor, aplicou-se o coeficiente médio de aproveitamento de 65%, encontrando-se o volume de 1,1 milhões de m² disponíveis para construção na AEIU. Posteriormente, realizou-se um estudo quanto à vocação das áreas de equivalência, concluindo-se que, em virtude da localização da região do porto no Rio de Janeiro, existia maior tendência para empreendimentos comerciais do que residenciais na região. Diante desses estudos, foi estabelecido um mix de quantidade potencial de empreendimentos residenciais e comerciais na AEIU (peça 17, p. 95) . 
Além disso, em relação aos imóveis públicos, estimou-se a demanda por potencial de construção adicional considerando os que seriam passíveis de venda para o FII PM, o que na análise de sensibilidade foi dada a terminologia de "nível de incorporação imobiliária dos imóveis públicos", os quais variaram nos percentuais de 100%, 20% e 50%. Já os imóveis privados, foram identificados aqueles que potencialmente gerariam demanda por Cepac (peça 17, p. 96) .
Após estimar a área, foi identificado o retorno médio do incorporador de 20%, tendo por base estudos de consultorias especializadas (CB Richards Ellis, Colliers e JLL) . Variou-se, em condições de simulação, esse retorno entre 15 a 30%, considerando condições de escassez de Cepac no mercado.
Também a partir de estudos dessas consultorias, considerou-se vacância de 5%, sendo que no ano em que o laudo foi elaborado a vacância estava em 1,8%, ou seja, considerou-se uma margem de prudência em relação à demanda gerada.
Baseado em método previsto na ABNT, denominado método involutivo, que, segundo as boas práticas da indústria imobiliária, é aplicado para análise de valor de terreno, onde se "projeta" um empreendimento potencial e para o qual são estimados todos os custos, despesas e receitas. Após isso, elabora-se um modelo de fluxo de caixa descontado a uma taxa arbitrada pelo avaliador na ótima de um investidor avesso a riscos, representando o valor aproximado que o empreendedor estaria disposto a pagar pelo terreno. Ele difere do método comparativo de dados de mercado, que, como o nome sugere, indica o valor pelo qual um imóvel de características semelhantes está sendo negociado.
Para aplicação do método, o ROI 11/2010 utilizou-se das seguintes etapas:
Definiu-se o valor do m² (de terreno ou adicional) determinado pela: i) relação do valor do aluguel e cap rate para imóveis comerciais; ii) referência de mercado para imóveis residenciais;
Custo de construção por m²;
Cálculo do retorno pelo incorporador por m², de acordo com a atratividade de cada área;
Cálculo dos impostos (% sobre o valor do m²) .
O cap rate, segundo o ROI 11/2010, é a relação entre a renda anual de um imóvel e o seu valor de aquisição. A título de exemplificação, para um imóvel adquirido por R$ 120 mil e cujo aluguel mensal é de R$ 1 mil, o cap rate é de 10%.
Segundo informações obtidas por meio de diligência (peça 6, p. 18) , o cálculo dos Cepac + valor do terreno seria obtido pelo resultado do Valor do Imóvel - Custo da Construção - Retorno do Incorporador - Impostos. Dessa forma, o valor do imóvel seria determinado pelo valor do aluguel e o cap rate para imóveis comerciais, e referência de mercado para os residenciais.
Após a definição do método de cálculo, o ROI 11/2010 assumiu as seguintes premissas: i) o valor do aluguel cresce; ii) o custo de construção é constante; e iii) o ganho do incorporador é constante - todos em termos reais. O gráfico a seguir sintetiza o raciocínio:
Figura 4: Exemplo do método involutivo utilizado no ROI 11/2010
Fonte: ROI 11/2010 (peça 17, p. 99) 
Após definir as premissas e estabelecer a forma que seria calculado valor do m² pelo método involutivo, foi estabelecido um cenário base para o consumo de Cepac. Nesse cenário base, considerou-se que o FII PM compraria imóveis públicos, o que consumiria 60% de Cepac. Tais imóveis públicos representariam 330 mil m² de área, distribuídas entre diversas áreas de equivalência (peça 17, p. 99) . Em seguida, foi estabelecido um cronograma de venda de Cepac no mercado secundário, entre 2011 a 2021, o que consumiria 70% do estoque total de Cepac por tais imóveis, conforme figura abaixo.
Figura 5: Cronograma de venda de Cepac no Mercado Secundário
Fonte: ROI 11/2010 (peça 17, p. 99) 
Posteriormente, para determinar o valor dos imóveis comerciais, o ROI 11/2010, considerando os estudos realizados pelas consultorias contratadas, utilizou empreendimentos classificados como A e AA na região central do Rio de Janeiro, isto é, apenas imóveis de alto padrão, cujo valor situava entre R$ 100 e R$ 120. O laudo utilizou o valor de R$ 95, sendo, dessa forma, conservador.
Além disso, foram assumidas as seguintes premissas: i) cap rate de 10% + IPCA em 2016, variando positivamente 0,10% a cada ano anterior a 2016 e reduzindo 0,05% a cada ano posterior a 2016; ii) custo de construção de R$ 4.000,00, conforme estudo da CB Richard Ellis; e iii) aumento real de aluguel de 9% a cada ano até o ano de 2016 (baseado na valorização histórica) e, após esse ano, aumento real de 3%, considerando os eventos esportivos que ocorrerão na cidade (Copa 2014 e Olímpiadas 2016) . A tabela a seguir resume tais premissas:
Tabela 3: Premissas utilizadas para estimar o valor do m² constante do ROI 11/2010
Fonte: ROI 11/2010 (peça 17, p. 100) 
Além disso, projetou-se um desconto no aluguel base de acordo com a área de equivalência, uma vez que regiões mais afastadas deverão ter um desenvolvimento mais lento. Com base em todas essas premissas, projetou-se, a partir do método involutivo, o valor do m² por faixa de equivalência, conforme tabela a seguir.
Tabela 4: Valor do m² por faixa de equivalência
Fonte: ROI 11/2010 (peça 17, p. 101) 
Adicionalmente, foram elaboradas curvas de demanda comercial e residencial. Para a curva de demanda comercial, foi considerado que: i) parcela da demanda decorrerá da transferência de escritórios do Centro Velho; ii) a demanda anual da Cidade do Rio de Janeiro de 100 mil m² será no mínimo mantida; iii) a região do porto ser protagonista em termos de oferta no mercado imobiliário. Em relação à curva de demanda residencial, estimou-se o crescimento atual da demanda (de 900 mil m²) em 2,5% a.a. e considerou-se a região do porto representando parcela significativa da demanda até 2016. Os gráficos a seguir representam as curvas de demanda comercial e residencial:
Figura 6: Projeção de curva de demanda e oferta dos imóveis comerciais 
Fonte: ROI 11/2010 (peça 17, p. 102) 
Figura 7: Projeção de curva de demanda e oferta dos imóveis residenciais
Fonte: ROI 11/2010 (peça 17, p. 102) 
Com base na evolução do preço do m² e nas demandas projetadas (por m² e por faixa de equivalência) , elaboraram-se as curvas de mercado do Cepac, utilizando as seguintes premissas: a venda ou permuta do Cepac deve seguir a demanda de mercado para m² construídos a um preço menor que o mínimo necessário para que o FII PM seja rentabilizado acima de seu Benchmark nos três primeiros anos. O gráfico abaixo representa as curvas de Cepac:
Figura 8: Curvas de Cepac
 Fonte: ROI 11/2010 (peça 17, p. 103) 
Nota: Como as faixas de equivalência com demanda para permuta de CEPAC pelo FII PM são diferentes da demanda de CEPAC pelos imóveis privados, é possível traçar duas curvas de mercado: uma para permuta e a outra para venda a privados. A título de referência, foi traçada também uma curva de breakeven, representada pelo valor presente das obrigações do FII PM junto ao FII RP, dividido pelo número total de CEPAC e evoluído a 7,5%.
Com base nos estudos de demanda e nas estimativas de venda/permuta de Cepac, o ROI sustenta que a valorização dos ativos do FII PM será suficiente para a realização de investimentos da ordem de R$ 10 bilhões ao longo de 12 anos, sendo 89% dos investimentos provenientes da permuta de Cepac e o remanescente de imóveis, conforme gráfico a seguir.
Figura 9: Recursos empregados nos empreendimentos imobiliários
Fonte: ROI 11/2010 (peça 17, p. 103) 
Em relação ao desinvestimento, considerou-se que cada empreendimento será ofertado pelo FII PM ao mercado 36 meses após o início da construção, conforme (i) a necessidade de geração de caixa para o cumprimento de suas obrigações e (ii) a capacidade de absorção do mercado. Dessa forma, o gráfico a seguir demonstra o comportamento do fluxo do FII PM.
Figura 10: Usos e fontes dos recursos do FII PM
Fonte: ROI 11/2010 (peça 17, p. 104) 
Do gráfico acima, a geração de caixa decorrente de ganhos em investimentos imobiliários tornaria a cobertura de caixa frente às obrigações bastante elevada após o período de obras da OUCPRJ.
Dadas essas premissas, foi elaborado um fluxo de caixa, em que a diferença entre as entradas e saídas, terminando no ano de 2025, seria de R$ 8,9 bilhões positivo, conforme gráfico abaixo.
 
Quadro 1: Fluxo de Caixa projetado
Fonte: ROI 11/2010 (peça 17, p. 105) 
Entradas: (i) no ano de 2011 o investidor integraliza R$ 3,5 bilhões em cotas; (ii) a partir de 2013 ocorrem os ganhos imobiliários, de acordo com o fluxo de desinvestimento; (iii) entre 2011 e 2020 ocorre a venda de CEPAC ao mercado conforme a curva de vendas; e (iv) o caixa é remunerado a uma taxa real de 4,5% ao ano.
Saídas: (i) pagamentos do FII RP via pagamento de imóveis, CEPAC e ajuste de preço de imóveis; (ii) custos do FII PM com taxa de administração, gestão, custódia e outros custos; e (iii) amortização das cotas do FII PM.
Com base no cenário base, foi estimado um retorno real de 12,1% ao ano (Taxa Interna de Retorno - TIR) , ou seja, ao trazer todo fluxo de caixa a valor presente de modo que o Valor Presente Líquido fosse zero, a taxa encontrada seria de 12,1%.
Além do modelo base, foi elaborada análise de sensibilidade onde foi proposto, em síntese, flexibilizar as seguintes variáveis:
Variação no nível de incorporação imobiliária dos imóveis públicos, de 20%, 50% e 100%, onde seriam consumidos 60% de Cepac emitidos;
Para cada um dos níveis de incorporação acima, foram simuladas variações no retorno do incorporador e no aumento do valor do aluguel. Em relação ao retorno do incorporador, foram consideradas variações entre 60% e 140% do cenário base. No que se refere ao aumento no valor do aluguel, foi feita uma matriz em que a variação foi entre 3% e 12%.
Apesar disso, após simular cada um desses cenários, o laudo conclui que as variações mais prováveis no aumento do valor aluguel deveria situar-se entre 6% e 9% enquanto as variações no retorno do incorporador seriam entre 80% e 120% do cenário base. Após essas projeções, o ROI 11/2010 conclui o seguinte (peça 17, p. 108) :
Desta forma, concluímos que a rentabilidade a ser auferida pelo FII PM deve estar situada no intervalo entre IPCA + 7,3% e IPCA + 14,71%, sendo o retorno de IPCA + 7,3% considerado como conservador, dado que tal retorno pressupõe um aumento real no valor de aluguel de 6% ao ano, inferior a média histórica. Ainda que o cenário conservador venha se concretizar, espera-se que o Investimento remunere a CA Residencial do FGTS acima de seu retorno mínimo almejado, qual seja o de TR + 7,1% ao ano.A despeito de todo o exposto acima, ratificamos nosso entendimento de que o retorno apresentado pelo Cenário Base, qual seja, IPCA + 12,1% ao ano, é o mais factível dadas as perspectivas de desenvolvimento para AEIU, apresentadas ao longo deste documento.
Ressalta-se que o benchmark do FII PM era de IPCA + 6,5% a.a. No próximo tópico, serão analisadas as premissas utilizadas, comparando-as com indicadores e parâmetros à época da elaboração do ROI. 
Análise das premissas utilizadas no ROI e oportunidades de melhorias
No presente tópico, serão analisadas as seguintes premissas utilizadas para elaboração do ROI 10/2011:
a) Dimensionamento da área, taxa de vacância e vocação da área para imóveis comerciais;
b) Utilização de empreendimentos de padrão A e AA para projeção;
c) Valor do aluguel e cap rate para definição do valor do m² de imóveis comerciais;
d) Custo de construção;
e) Retorno pelo incorporador
f) Aumento real do valor do aluguel;
g) Valor do m² por faixa de equivalência calculado;
h) Estudo de demanda e estimativa da valorização do valor do Cepac para venda/permuta;
i) Cronograma de venda/permuta de Cepac, dos ganhos imobiliários previstos e dos pagamentos de obrigações;
j) Do fluxo de caixa projetado.
Preliminarmente, é importante ressaltar que as premissas para estimar o valor do m² foram baseados em estudos de quatro grandes consultorias internacionais do setor imobiliário: a Colliers, a CBRE, JLL e Hines, que fazem estudos periódicos para apurar, por exemplo, a taxa de vacância de áreas, valores de aluguéis e de venda em relação ao m², especialmente para imóveis de alto padrão. A JLL, por exemplo, é uma multinacional presente em mais de 80 países, a CBRE em 29 países, a Colliers em 68 países e a Hines em 21 países. Durante o trabalho, não foram encontrados indícios para questionar a idoneidade de tais estudos. 
No que pese a utilização de dados baseados nessas consultorias para cálculo do valor do m², constam também do desenho do projeto estudos de demanda, estimativa de valorização e de venda/permuta dos Cepac e a projeção de fluxo de caixa, que serão analisados.
Os indicadores e parâmetros disponíveis mais conhecidos são os calculados pelo instituto Fipe e outros índices específicos do setor. Ocorre, no entanto, que esses indicadores referem-se à média do mercado, sem especificar imóveis de padrão A e AA, que foi o utilizado no ROI, de modo que a análise pode ficar limitada nesse sentido. Além disso, os empreendimentos são os comerciais, o que dificulta também encontrar dados de comparabilidade especialmente em 2010. 
IV.1 Dimensionamento da área, taxa de vacância e vocação da área para imóveis comerciais;
Em relação ao dimensionamento da área, há a seguinte informação no ROI 11/2010 (peça 17, p. 95) :
Para realização de tal estimava, foram utilizados dados de satélite, obtendo-se o volume de 1,7 milhão de m². Sobre o volume encontrado, foi aplicado o coeficiente de aproveitamento médio do mercado, de 65%, obtendo-se o volume encontrado 1,1 milhão de m² disponíveis para construção na AEIU.
Em resposta à diligência, foi informado o seguinte em relação à área de dimensionamento (peça 6, p. 3, 5 e 11) :
Isto posto, a  área  passível  de  construção  no  Porto  Maravilha  advém  da  LC  101,  que determinou  a  limitação  da  AEIU,  a  taxa  de  ocupação,  a  altura  e  a  quantidade de pavimentos dos edifícios a serem construídos de acordo com estas condições.
	(...) 
Como se pode verificar no referido EIV, a AEIU tem uma superfície de 4.893.863,00 m² (quatro  milhões,  oitocentos  e  noventa  e  três  mil  e  oitocentos  e  sessenta  e  três  metros quadrados) , porém a área destinada à aplicação de potenciais adicionais de construção é 1.149.200,13 m² (um milhão, cento e quarenta e nove mil e duzentos metros quadrados e treze centímetros quadrados) . O referido estudo indicou que, descontadas as restrições de 385.215,17m²  (trezentos  e  oitenta  e  cinco  mil,  duzentos  e  quinze  metros  quadrados  e dezessete  centímetros  quadrados)  devido  a  bens  tombados,  preservados  ou  destinados  a equipamentos  urbanos  e  86.518,83m²  (oitenta  e  seis  mil,  quinhentos  e  dezoito  metros quadrados e oitenta e três centímetros quadrados) de áreas com a presença de duas ou mais condicionantes  de  risco  descritas  no  EIV  tem-se  um  total  líquido  de  681.466,13m² (seiscentos e oitenta e um mil e quatrocentos e sessenta e seis metros quadrados e treze centímetros  quadrados)  de  áreas  contendo  lotes  que  efetivamente  poderão  usufruir  deste potencial adicional construtivo.  
 (...) 
 (Em resposta a outro questionamento) 
É importante colocar também que a AEIU possui aproximadamente 5 milhões de metros quadrados, todavia em apenas em cerca de 1,2 milhão de metros quadrados o potencial construtivo pode ser majorado com a vinculação dos CEPAC.  
 (...) 
O principal input para a definição de premissas de usos na AEIU foi dado pela própria LC 101, que, para determinar a quantidade potencial de CEPAC do perímetro, estimou um  percentual  de  uso  residencial  e  não  residencial  em  cada  faixa  de  equivalência denominado "mix implícito" (grifos inseridos) .
Portanto, a área de potencial construção adicional foi estimada no ROI 11/2010, após aplicação de taxa de aproveitamento de 65%, em 1,1 milhão de m². Em resposta à diligência, foi informado de forma mais precisa que a área destinada à aplicação de potenciais adicionais de construção é 1.149.200,13 m². Ao consultar a Lei Complementar 101/2009, em seus anexos, é possível verificar que houve toda delimitação dos setores, subsetores e faixas de equivalência que seriam utilizados pelos Cepac, descrevendo o limite da área especial de interesse urbanístico (AEIU) , em especial os seguintes anexos (peça 18) :
I - Anexo I - Descrição do limite da Área de Especial Interesse Urbano - AEIU e da área da Operação Urbana Consorciada da Região do Porto do Rio;
II - Anexo I-A - Mapa do limite da Área de Especial Interesse Urbano - AEIU e da área da Operação Urbana Consorciada da Região do Porto do Rio;
 (...) 
V - Anexo IV - Delimitação dos setores;
VI - Anexo IV-A - Mapa de delimitação dos setores;
VII - Anexo V - Delimitação dos subsetores;
VIII - Anexo V-A - Mapa de delimitação dos subsetores;
IX - Anexo V-B - Quadro de parâmetros urbanísticos por subsetor;
X - Anexo VI - Delimitação das faixas de equivalência para utilização de CEPAC;
XI - Anexo VI-A - Mapa de delimitação das faixas de equivalência para utilização de CEPAC;
 (...) 
XII - Anexo VII - Quadro de Potencial Adicional de Construção/CEPAC;
Dessa forma, observa-se que, de fato, as estimativas se basearam sobretudo no que a própria lei já traçava, especialmente quanto à delimitação das faixas de equivalência para utilização de Cepac.
Em relação à taxa de vacância, foi utilizado no ROI a taxa de 5%, conforme se pode verificar do trecho abaixo (peça 17, p. 97) :
considerou-se que a vacância ficará abaixo de 5% (atualmente em 1,8%) em todo o período do FII PM, ou seja, pressupõe-se que a oferta criada será demandada com uma pequena folga. 
Em resposta à diligência, foi informado o seguinte (peça 6, p. 9) :
Quanto à taxa  de  vacância,  as  pesquisas  realizadas  à  época  da  propositura  do investimento, indicavam vacância na cidade de 3,1% (Fonte: CB Richard Ellis, referente ao  terceiro  trimestre  de  2010,  no  Relatório  Análise  do  Mercado  Imobiliário  do  Rio  de Janeiro - 11/10) e 5,1% (Fonte: Jones Lang LaSalle, referente ao primeiro semestre de 2010) . No relatório da Jones Lang LaSalle extrai-se ainda a vacância média do Centro, Orla e Barra, em 4,82% no primeiro semestre de 2010.  
Ressalta-se que foram encaminhados os estudos em que o ROI se baseou.
Nesse ponto, ressalta-se que não foram encontrados indicadores oficiais que divulguem a taxa de vacância do rio de janeiro em 2010, especialmente para imóveis de alto padrão. Não há referência quanto à taxa de vacância nos indicadores constantes do FipeZap.
No entanto, em consulta eletrônica foi encontrada notícia de estudo internacional promovido pela Colliers International (uma das empresas internacionais em que o ROI também se baseou) em dezembro de 2009. Nessa pesquisa, há as seguintes informações (peça 18) :
Rio de Janeiro é a cidade com menor taxa de vacância no mundo
O Rio de Janeiro é a cidade com a menor taxa de vacância no mundo, tratando-se de edifícios considerados A ou A+ no mercado imobiliário corporativo. A cidade tem o índice de 0,6% de imóveis vagos. É o que aponta a pesquisa realizada pela Colliers International, em 61 países e 154 mercados, em dezembro de 2009.
A segunda colocada é Regina, no Canadá, (1,1%) ; seguida por Abu Dhabi, nos Emirados Árabes, (2,0%) , Genebra, na Suíça, (3,0%) ; e Zurique, na Suíça (4,0%) . São Paulo também ocupa um bom lugar no ranking, a 9ª colocação, com 4,9% de vacância. (grifos inseridos) 
Dessa forma, a taxa utilizada de 5% poderia ser considerada conservadora em comparação aos estudos promovidos por empresas internacionais da área imobiliária. Portanto, neste ponto não há elementos que permitiriam concluir que a taxa de vacância utilizada estaria fora dos padrões de mercado vivenciado pelo Rio de Janeiro em 2010.
Quanto ao mix de imóveis comerciais e residenciais realizados no estudo, com maior peso para os imóveis comerciais, o ROI 11/2010 afirma o seguinte (peça 17, p. 95) :
Posteriormente, foi realizado um estudo quanto à vocação das diferentes faixas de equivalência da AEIU, o qual demonstrou existir maior tendência para o desenvolvimento de empreendimentos comerciais do que de residenciais na região.
Em relação a esse ponto, em resposta à diligência encaminhada foi informado o seguinte (peça 6, p. 5-6) :
O Relatório de Oportunidade de Investimento #11/2010 ("ROI 11/2010") coloca que foi realizado estudo de vocação das diferentes faixas de equivalência de AEIU que, considerando-se a proximidade da AEIU ao Centro do Rio de Janeiro, identificou-se, à época, a maior tendência ao desenvolvimento de empreendimentos comerciais.
Em outro ponto, ao referenciar relatório da CBRE, há a seguinte informação (peça 6, p. 14) :
O Centro manteve um significativo preço Premium devido à construção recente de edifícios com melhores especificações. A entrega da segunda torre do edifício Ventura Corporate configura-se como uma das evidências de maior demanda de empresas por áreas no Centro, impulsionando o início da construção de novos empreendimentos nos poucos terrenos ainda disponíveis e da restauração de edifícios antigos para transformá-los em novos espaços como solução a quase ausência de oferta de alto padrão nessa área.
Em outra resposta, consta lista de empreendimentos concluídos e em andamento na região, onde é possível verificar que o consumo dos Cepac se deu, de fato, em maior parte pelos empreendimentos corporativos do que os residenciais, conforme referenciamos a seguir:
Tabela 5: Empreendimentos em concluídos e em andamento no Porto Maravilha
	Tipo de Empreendimento
	Nome do Empreendimento
	Quantidade de Cepac utilizadas

	Corporativo
	Aqwa Corporate
	206.788

	Misto
	Porto Atlântico Leste
	31.187

	Hoteleiro
	Intercity
	4.355 

	Corporativo
	Vista Guanabara
	66.200 

	Corporativo
	NovoCais
	20.333 

	Corporativo
	L´Oreal
	39.582 

	Corporativo
	Porto Vista
	68.631

	Hoteleiro
	Praia Formosa
	8.278

	Residencial
	Praia Formosa
	68.631

Fonte: Elaboração própria a partir de resposta à diligência (peça 6, p. 26-28) 
Adicionalmente aos projetos acima listados, o FII PM possui três operações imobiliárias cujos instrumentos jurídicos estão ainda sob condições suspensivas, sem qualquer transferência de ativos ou projeto iniciado, são eles os projetos: (i) Lumina Residencial - permuta financeira com a Tishman Speyer para desenvolvimento de 4 torres residenciais em terrenos de propriedade da Tishman; (ii) Trump Towers Rio - permuta física com a Landmark Properties Participações Ltda. que objetiva o desenvolvimento de 5 torres de uso corporativo no terreno denominado Clube dos Portuários, atualmente de propriedade do FII RP; e (iii) Porto Atlântico Oeste - contrato de consorcio entre uma SPE detida pelo FII PM e a empresa Askella Empreendimentos Imobiliários, com objetivo de desenvolver 2 torres de uso corporativo em terreno de propriedade da Askella.
Dessa forma, com base nas informações acima, revela-se ser razoável os indicativos de que a região central da cidade possuísse maior inclinação para empreendimentos comerciais.
IV.2 Utilização de empreendimentos de padrão A e AA para projeção;
Ao estimar o valor do aluguel pelo método involutivo, considerou-se para tanto imóveis padrão A e AA, conforme pode ser verificado no seguinte trecho (peça 17, p. 100) :
Conforme apresentado na seção de análise do mercado imobiliário, atualmente, o aluguel para empreendimentos classificados como A e AA na região central do Rio de Janeiro situa-se entre R$ 100 e R$ 120 reais ao mês. Desta forma, resolveu-se adotar o preço conservador de R$ 95 para o aluguel inicial na região do porto.  
Em resposta à diligência, foi informado o seguinte em relação à utilização de imóveis de padrão A e AA na estimativa realizada (peça 6, p. 11) :
A requalificação urbana do perímetro da OUCPRJ objetivou a criação de uma área com infraestrutura de qualidade diferenciada do restante da cidade, em localização privilegiada próxima ao Centro, interligada com vários modais de transporte, em frente à Baía de Guanabara e servida de um corredor cultural formado pelos novos museus e boulevard.
Aliado à requalificação do ambiente urbano, o potencial construtivo dos terrenos do perímetro incentivam a verticalização em empreendimentos com gabaritos mais altos, o que usualmente é alcançado em empreendimentos de médio e alto padrão, comerciais e residenciais.
 (...) 
'A ausência de espaços de qualidade aliada à sofisticação da procura beneficiou a demanda por edifícios de maior qualidade no Rio de Janeiro. A baixa oferta de espaços continua a impulsionar os preços pedidos de locação para consecutivas altas nos últimos anos.
A ausência de espaços de qualidade aliada à sofisticação da procura beneficiou a demanda por edifícios de maior qualidade no Rio de Janeiro. A baixa oferta de espaços continua a impulsionar os preços pedidos de locação para consecutivas altas nos últimos anos.' (referenciando estudos da CBRE - grifos inseridos) 
Além disso, foram encaminhadas listas dos empreendimentos já finalizados e aqueles em andamento, onde é possível verificar que, de fato, tais empreendimentos são classificados como de alto padrão.
Dessa forma, uma vez que o intuito inicial da revitalização do Porto Maravilha era o "renascimento" de uma área bastante prejudicada para se tornar uma área nobre, bem localizada e de atrair os melhores empreendimentos comerciais, é possível inferir pela razoabilidade de as estimativas se basearem em empreendimentos de alto padrão (A e AA) . 
IV.3 Valor do aluguel e cap rate para definição do valor do m² de imóveis comerciais;
Ao estimar o valor do aluguel a fim de calcular o valor do m², considerou-se o valor de R$ 95, baseado em consultoria realizada pela CB Richards Ellis, conforme pode ser verificado nos seguintes trechos (peça 17, p. 59 e 100) :
Abaixo, temos a faixa de valores praticados hoje de locação no Rio de Janeiro, para edifícios Classe A:
Fonte: CB Richards Ellis
 (...) 
Conforme apresentado na seção de análise do mercado imobiliário, atualmente, o aluguel para empreendimentos classificados como A e AA na região central do Rio de Janeiro situa-se entre R$ 100 e R$ 120 reais ao mês. Desta forma, resolveu-se adotar o preço conservador de R$ 95 para o aluguel inicial na região do porto.  
Em resposta à diligência, foi informado que essas estimativas se baseavam em estudos realizados pelas consultorias JLL e CBRE, que foram encaminhadas em anexo. Além disso, a depender da faixa de equivalência, tal valor sofreria desconto. 
Primeiramente, ressalta-se que esse é o valor de partida para o cálculo do valor do m², ou seja, tal valor ainda seria ajustado à estimativa de valorização real (de 9% até 2016 e 6% até o fim da projeção em 2025) . Além disso, de fato foram previstos descontos a depender da faixa de equivalência, conforme tabela a seguir, uma vez que o laudo assumiu que "as áreas de desenvolvimento mais óbvio possuem um valor de aluguel mais elevado no início e que as regiões mais afastadas da margem das avenidas e do porto deverão ter um desenvolvimento mais lento, logo uma valorização mais tardia" (peça 17, p. 100) .
Tabela 6: Desconto no preço do aluguel por faixa de equivalência
Fonte: ROI 11/2010 (peça 17, p. 101) 
A fim de atestar a razoabilidade do valor utilizado, foram realizadas pesquisas no Fipezap para que fosse possível encontrar o valor do aluguel. Ocorre, no entanto, que em 2010 tal instituto não divulgava os valores de aluguéis para imóveis comerciais e, adicionalmente, os valores constantes desse instituto referia-se à média de aluguel na cidade do Rio de Janeiro, e não aos imóveis de alto padrão, como é o presente caso. O instituto passou a divulgar os dados de imóveis comerciais apenas a partir de 2012. 
No entanto, ao aplicar esse valor à fórmula de cap rate, é possível encontrar, grosso modo, o valor de compra do m². Nesse sentido, o cap rate utilizado no ROI 11/2010 foi de 10% em 2016, variando positivamente 0,10% a cada ano anterior a 2016 e reduzindo 0,05% a cada ano posterior a 2016, conforme já exposto na Tabela 3. 
Questionada sobre a utilização do referido percentual de cap rate, foi respondido que tais valores basearam em pesquisas realizadas pelas consultorias internacionais Hines e Colliers, encaminhadas em anexo.
Da mesma maneira que o valor do aluguel, a proporção de cap rate disponibilizada pelo Fipezap em 2010 refere-se apenas a imóveis residenciais e ainda assim sem ser de alto padrão, motivo pelo qual não é possível utilizá-lo.
De todo modo, como tais valores (tanto o de aluguel como o de cap rate) basearam em consultorias internacionais de empresas reconhecidas no mercado imobiliário, é possível estimar com esses dados o valor inicial do m² utilizado no ROI, sem considerar descontos, custos e valorizações até aqui.
Assim, com cap rate em referência de 10,50% e o valor do aluguel em R$ 95/m², podemos aplicar a fórmula: (100%/10,5%) x (R$ 95*12 meses) , resultado no valor de m² de R$ 10.857,14.
Diante da ausência de indicadores que demonstrem o valor do m² para imóveis de luxo no Rio de Janeiro, foram feitas pesquisas eletrônicas com base em notícias da época. Como resultado, encontraram-se dados do ano de 2011, próximo à data de elaboração do ROI, embora posterior, quando o reflexo do aquecimento macroeconômico ainda era sentido. Destacamos trechos das reportagens encontradas:
Em Ipanema, por exemplo, o preço mediano do metro quadrado de lançamentos ao longo de 2011 chegou a R$ 35.660, segundo dados do Anuário do Mercado Imobiliário Brasileiro, da Lopes. No Leblon, o valor cai para R$ 17.900 - mas ainda muito acima da média do metroquadrado do país, que é de R$ 4.630.
Com base nos dados de maio do Índice FipeZap, desenvolvido e calculado pela Fundação Instituto de Pesquisas Econômicas (Fipe) , e que acompanha o preço médio do metro quadrado de apartamentos prontos em seis municípios brasileiros e no Distrito Federal, divulgados nestaterça-feira (5) , o custo do metro quadrado no Leblon é de R$ 17.730, e o de Ipanema fica em R$ 16.890. (peça 15, p. 6) 
Fonte: Globo
O preço médio dos imóveis no Leblon supera 16.000 reais o metro quadrado, mas, em prédios de altíssimo padrão na orla, já foram fechadas transações por mais de 50.000
 (...) À beira-mar, o preçomédio de um apartamento alcança 30.000 reais por m². (peça 16, p. 1) 
Fonte: Exame
Apesar de a reportagem se referir ao índice Fipezap, tais dados referem-se a imóveis residenciais, e não comerciais como as projeções do ROI. Ocorre que, ao analisar os dados do índice Fipezap, em regra o m² comercial é mais valorizado que o residencial. Dessa forma, é provável que os valores do m² dos imóveis comerciais estivessem maiores ainda. Tal dado é corroborado por estudo realizado por uma escola de investimentos chamada L&S (peça 19) , o qual referenciamos abaixo:
Os alugueis residenciais são mais baratos que os comercias
 (...) 
A diferença percentual média entre a locação residencial e comercial foi de 17,3% a favor de quem tivesse alugado um imóvel residencial. (ótica do locatário) 
Além disso, no que pese as reportagens estarem se referindo a outros bairros, o pressuposto do ROI seria de que, com toda restruturação de infraestrutura realizada na região do Porto, a referida região seria tão valorizada quanto os principais bairros dos RJ.
Em suma, ao estimar, grosso modo, o valor do m² em R$ 10.857,14 (comercial) , sendo que à época a média em regiões nobres era entre R$ 16.000 e R$17.900 (residenciais, sendo que comercial seria provavelmente mais valorizado) , infere-se que não há elementos que permitam concluir pela utilização de indicadores que superasse as expectativas de mercado à época.
IV.4 Custo de construção;
Conforme Tabela 3, o custo de construção utilizado no ROI 11/2010 foi de R$ 4.000,00/m², conforme trecho a seguir (peça 17, p. 100) : "o custo de construção, conforme estudo da CB Richard Ellis, será de R$ 4.000/ m²".
Questionada em diligência sobre a utilização desse referencial, a Caixa/FGTS respondeu que esse também foi o valor utilizado no estudo de viabilidade da OUC (peça 6, p. 16) .
A fim de encontrar um parâmetro de comparabilidade, pesquisamos o valor constante do Custo Unitário Básico de Construção por m² no rio de janeiro em 2010 (CUB/m²) . No entanto, há duas grandes limitações para utilizar esse indicador como referencial: i) não estão inclusos todos os custos nesse indicador; ii) esse custo não está isolado apenas para imóveis padrão A e AA.
Esses são os motivos pelo fato de o valor CUB/m² (R$ 1333,93) estar bem abaixo do valor apontado pela consultoria CBRE (R$ 4.000,00) . No entanto, seria questionável caso o valor utilizado no laudo fosse menor do que o CUB/m², uma vez que isso impactaria num valor de m² maior.
Considerando: i) a ausência de parâmetros de indicadores comparabilidade para imóveis padrão A e AA; ii) o valor ter sido previsto tanto pela consultoria internacional CBRE quanto nos estudos de viabilidade da OUC; e iii) o valor utilizado ser bem maior que o valor constante do CUB/m², conclui-se que não há indícios de que o valor do custo do m² possa ter sido subdimensionado. 
IV.5 Retorno pelo incorporador
Para calcular o valor do m², outro indicador utilizado no ROI 11/2010 foi a taxa de retorno do incorporador, conforme consta do seguinte trecho (peça 17, p. 96) :
A partir de dados de mercado - estudos da CB Richard Elliis, Colliers e JLL -, foi identificado que o retorno médio do incorporador, em negócios desta natureza, é de 20% ao ano em termos reais.
Em resposta à diligência, foi informado que essa taxa de retorno de incorporador também consta no Estudo de Viabilidade da OUC (peça 6, p. 17) .
Para ter um referencial, calculamos a margem bruta de cinco incorporadoras listadas em bolsa em 2010, a fim de ter um parâmetro de comparabilidade em relação à taxa de retorno do incorporador utilizado, já citado na tabela X, cujo resultado reproduzimos novamente:
Tabela 7: Margem Bruta de cinco incorporadoras listadas em bolsa em 2010
	Resultados consolidados¹
	MRV
	Cyrela
	Direcional
	Tenda
	Even

	Receitas Líquida de Vendas (RLV) 
	3.020.951
	4.890.105
	781.907
	1.287.219
	1.955.931

	CMV
	-2.044.107
	-3.353.475
	-533.784
	-905.629
	-1.420.128

	Lucro Bruto
	976.844
	1.536.630
	248.123
	381.590
	535.803

	Margem Bruta (Lucro Bruto/RLV) 
	32,34%
	31,42%
	31,73%
	29,64%
	27,39%

¹ Em R$ 1.000
Apesar de não ter definição no ROI do que foi considerado "retorno do incorporador" e sua respectiva metodologia de cálculo, é provável que esse retorno seja o percentual que o incorporador teria após pagar os custos de construção, semelhante, mas não idêntico, à margem bruta, uma vez que a margem bruta considera o lucro da incorporadora após pagar os custos dos imóveis, que poderia ser de construção ou de aquisição, no caso de revenda.
Da tabela acima, é possível verificar que a taxa estava menor ao que as incorporadoras apresentavam à época, porém aderente se considerar que o mercado estava bastante aquecido, sendo prudente assim utilizar uma taxa menor.
IV.6 Aumento real do valor do aluguel
Conforme Tabela 3, a taxa utilizada de valorização do aluguel foi de 9% até 2016 e de 3% após esse período, conforme é possível verifica do seguinte trecho (peça 17, p. 100) :
o comportamento histórico da demanda por imóveis comerciais na Cidade do Rio de Janeiro - cuja média de crescimento nos últimos 10 anos é de 9%, se repetirá até o ano de 2016, em decorrência dos eventos esportivos na cidade (Copa 2014 e Jogos Olímpicos 2016) . Após este período, considerou-se apenas 1/3 do crescimento histórico verificado.
A fim de ter uma referência em relação ao argumento de que essa seria a média de crescimento, calculamos, com base nos dados do Fipezap, a valorização do aluguel na cidade do Rio de Janeiro desde 2008 (quando os dados começaram a ser disponibilizados) , cujos resultados podem ser verificados na tabela abaixo.
Tabela 8: Crescimento do aluguel no RJ desde 2008
	Mês Base
	Valor aluguel m² médio RJ
	Aumento %

	jan/08
	16,5
	-

	jan/09
	18,4
	11,29%

	jan/10
	21,2
	15,29%

	jan/11
	26,9
	27,12%

	Média
	17,90%

Fonte: Elaboração própria
Conforme exposto, não foi possível encontrar a série para 10 anos. Entretanto é possível concluir que, pelo menos nos três últimos anteriores ao laudo, o valor do aluguel estava valorizando em ritmo acelerado, de modo que seria razoável supor, à época, pela manutenção da valorização até 2016, tendo em vista os eventos desportivos que seriam desenvolvidos na cidade, quais sejam: Copa do Mundo 2014 e Jogos Olímpicos em 2016.
Além disso, na análise de sensibilidade, além de variar o percentual de valorização de aluguel de forma mais conservadora, há a informação de que, uma vez que foi utilizado o valor do m² de R$ 95, ou seja, menor do que o que consta no estudo da CBRE (entre R$ 100 e R$ 120 para região do centro) , os valores, mesmo com a valorização, seriam compatíveis com os indicados nesses estudos, conforme trecho a seguir (peça 17, p. 108) :
A simples aplicação da taxa de crescimento de 6% ao ano sobre o valor do aluguel inicial de R$ 95/m² elevaria o valor do aluguel, no primeiro ano, para R$ 100/m² e, no terceiro ano, para R$ 113/m², valores já praticados atualmente.
IV.7 Valor do m² de terreno por faixa de equivalência calculado
Como resultado das premissas anteriores, o ROI projetou o valor do m² por faixa de equivalência no período projetado, isto é, de 2011 a 2025, conforme consta da Tabela 4.
A fim de compararmos o crescimento de receita esperado, calculou-se a taxa composta de crescimento anual para cada uma dessas faixas, conforme se pode verificar da tabela abaixo.
Figura 11: Taxa de Crescimento Anual Composta por faixa de equivalência do valor do m² projetado
	Terreno Comercial

	Faixa de Equivalência
	Tx. Crescimento Anual Composta
	Períodos (em anos) 
	Ano de Início

	A1/B1/C1
	11,60%
	15
	2011

	B2/D4
	19,71%
	14
	2012

	B3
	19,30%
	13
	2013

	C2
	16,58%
	14
	2012

	C3
	19,58%
	14
	2012

	D1/M1
	12,95%
	15
	2011

	D2
	25,30%
	15
	2011

	D3
	35,20%
	15
	2011

	E1
	24,65%
	13
	2013

	F1/I1/J1
	17,00%
	12
	2014

	Terreno Residencial

	Faixa de Equivalência
	Tx. Crescimento Anual Composta
	Períodos (em anos) 
	Ano de Início

	A1/B1/C1 (...) /M1
	12,19%
	15
	2011

	B2
	14,76%
	15
	2011

	B3
	14,92%
	13
	2013

	D3
	13,57%
	15
	2011

	D4
	14,76%
	15
	2011

	E1/F1/I1/J1
	16,80%
	12
	2014

Fonte: Elaboração própria
É possível verificar crescimento expressivo nos valores projetados, resultado, provavelmente, do otimismo vivenciado à época no mercado imobiliário. Para ter uma base de comparabilidade, calculou-se a taxa de crescimento do valor de venda do m² na cidade do Rio de Janeiro desde 2008 (ano que os dados estão disponíveis para consulta) para imóveis residenciais, conforme dados disponibilizados pelo Fipezap.
Tabela 9: Crescimento anual do valor de venda do m² médio no RJ
	Mês Base
	Valor de venda do m² médio RJ - Imóveis Residenciais
	Crescimento Anual

	jan/08
	R$ 2.928,9
	-

	jan/09
	R$ 3.312,4
	13,09%

	jan/10
	R$ 4.057,3
	22,49%

	jan/11
	R$ 5.701,2
	40,52%

	Média de Crescimento Anual
	25,37%

	CAGR
 (Taxa de Crescimento Anual Composta) 
	18,12%

Fonte: Elaboração própria
Portanto, para imóveis residenciais, no período estudado a taxa de crescimento anual composta foi de 18,12% na cidade do Rio de Janeiro, o que está abaixo ao projetado.
Não há, entretanto, possibilidade de calcular o CAGR do m² dos imóveis comerciais, uma vez que eles passaram a ser mensurados em 2012 pelo Fipezap.
IV.7.1 Valor do m² no início do período projetado
O CAGR calculado no item anterior seria apenas a taxa de crescimento anual no período projetado. Outro ponto a ser questionado, no entanto, é o valor do m² no início do período projetado, isto é, o valor do ponto de partida da projeção, e não apenas seu crescimento. Mesmo sendo necessário revitalizar toda a área e ainda podendo ocorrer problemas de liberação e reestruturação da área (de cunho ambiental ou jurídico, por exemplo) , consta da Tabela 4 que a partir de 2013/2014 todas as áreas de equivalência já estariam com o valor do m² de terreno precificado, e, a partir de então, haveria um crescimento de valorização expressivo desse valor.
Isto é, em apenas um ano, em 2011, oito faixas de equivalência já estariam com seu valor de m² precificados e valorizando a partir de então. Em 2012, já seriam onze, em 2013, quatorze, e a partir de 2014, todas as faixas de equivalência estariam com o valor do m² precificado e gerando valor a partir de então.
No projeto de viabilidade, apesar de os indicadores macroeconômicos e setoriais estarem positivos e haver indicação de que o empreendimento poderia ser viável, poderia ter sido previsto um prazo de maturação mais conservador para o projeto ou um prazo para o mercado reconhecer a região como, de fato, atraente. No entanto, supôs-se que o mercado reconheceria, em poucos anos, o valor do m², ainda que pudessem ocorrer problemas jurídicos, ambientais, mercadológica ou de qualquer outra sorte. A análise em relação à questão continua no próximo item.
IV.8 Estudo de demanda e estimativa da valorização do valor do Cepac para venda/permuta
Com base na Figura 6 e Figura 7, o ROI fez estimativa com base na premissa de que em 2011 e em 2012 a demanda por imóveis comerciais permaneceria constante e, após isso, imóveis até então pertencentes ao centro velho seriam sediados na nova região do Porto, e, adicionalmente, a região seria protagonista dos empreendimentos imobiliários do Rio de Janeiro, tanto que, em 2016 e em 2017, a demanda que era de 100.000 em 2010, passaria a ser 300.000, portanto, triplicando. Para os imóveis residenciais, considerou-se crescimento da demanda em 2,5% ao ano.
Da análise dessas informações, conforme já exposto em outras seções, seria razoável prever que a região poderia ser valorizada e receber empreendimentos pertencentes a outras áreas do Rio de Janeiro, desde que a região fosse revitalizada. Questiona-se, no entanto, os prazos constantes desses estudos. A partir de apenas dois anos, a região já receberia empreendimentos de outras regiões (Centro Velho) e tornar-se-ia o principal palco de empreendimento no Rio de Janeiro, de modo que em 2016, a demanda seria triplicada e a região estaria em plena valorização.
A possibilidade de ocorrerem problemas estruturais, de ordem jurídica ou ambiental, pode ter sido subavaliada e utilizou-se como premissa que o mercado já reconheceria, em poucos anos, a potencialidade da região e iniciaria, dessa forma, seus empreendimentos nessas áreas sem um período de maturação mais conservador.
Em pesquisa eletrônica, foram encontradas opiniões de especialistas que também questionam esse ponto, em reportagem de 18/11/2018, conforme destacamos abaixo (peça 21, disponível em https://extra.globo.com/noticias/economia/empresas-comecam-desembarcar-no-porto-maravilha-23242469.html, acesso em 18/2/2020) : 
Para financiar os investimentos na Região Portuária durante 15 anos, foram lançados Certificados de Potencial Adicional de Construção (Cepac) , mas a negociação desses títulos - que chegaram a registrar grande valorização com a euforia da revitalização da região e a realização dos Jogos Olímpicos de 2016 - empacou pouco tempo após o lançamento. Cada título equivale a uma quantidade de metros quadrados destinada à construção no local. A empresa que quer erguer um empreendimento tem que comprar um determinado número de papéis. O valor deles varia de acordo com a área desejada dentro do Porto Maravilha. Mas o negócio não decolou.
Para Rubem Vasconcelos, vice-presidente da Associação de Dirigentes de Empresas do Mercado Imobiliário (Ademi) e presidente da imobiliária Patrimóvel, houve um erro de precificação dos imóveis no início da ocupação da região.
- O Porto tinha que ter começado sua ocupação com preços dos imóveis abaixo dos valores cobrados em Botafogo e Flamengo, mas a precificação foi feita de forma errada, e somente agora a oferta e a demanda estão começando a se adequar, atraindo investidores - avaliou Vasconcelos, acrescentando que o desenvolvimento da região depende da criação de moradias e da instalação de escolas e hospitais.
Para a Bradesco Seguros, o projeto de uma nova sede foi motivado pelo potencial da região e pela localização próxima às principais vias de acesso ao Rio - Avenida Brasil, Linha Vermelha e Ponte Rio-Niterói -, garantindo mobilidade. (grifos inseridos) 
IV.9 Cronograma de venda/permuta de Cepac, dos ganhos imobiliários previstos e dos pagamentos de obrigações
O ROI fez estimativa de venda de Cepac, em que haveria venda crescente em 2011, 2012 e 2013, chegando ao seu ápice de venda em 2014, conforme Figura 5. Já na Figura 10, é possível verificar que a diminuição do Caixa até 2015 seria compensada pela venda de Cepac e pela valorização imobiliária.
Na Figura 8 e na Figura 10, é possível verificar desdobramento do que foi relatado na seção anterior, ou seja, observa-se que o prazo de negociação no mercado dos Cepac bem como da valorização imobiliária já ocorreria nos primeiros anos do empreendimento, sendo alto o volume de vendas e permutas de Cepac nos primeiros anos da projeção. No entanto, os Cepac poderiam sofrer com sua liquidez no mercado e com sua aceitação, considerando os riscos envolvidos no empreendimento. Não há prazo de maturação conservador para o mercado reconhecer a região e, consequentemente, os Cepac, como atraentes.
É relevante mencionar que o próprio edital dos Cepac já previa esses riscos, conforme se extrai do trecho a seguir (peça 7, p. 38-39) :
Fatores de Risco Setoriais - O mercado imobiliário está sujeito a oscilações significativas de preços. Uma eventual desvalorização do mercado imobiliário poderá afetar a demanda por CEPAC e, consequentemente, seu valor. Além de fatores externos, outros fatores intrínsecos ao setor imobiliário podem gerar-lhe oscilações, tais como alterações na legislação específica, criação ou alteração de leis sobre meio ambiente, ou medidas que afetem a escassez de financiamentos à habitação.
Valorização - Não há garantia que as Intervenções no âmbito da OUCPRJ gerarão valorização imobiliária na AEIU. Como a valorização dos CEPAC está atrelada, entre outros fatores, à valorização imobiliária da região a que se referem, também não há garantia de valorização dos CEPAC.
Possivelmente os indicadores imobiliários e o contexto macroeconômico bastante positivos e a proximidade de grandes eventos desportivos concorreram para o otimismo em relação ao reconhecimento desses títulos (Cepac) pelo mercado. Além disso, trata-se aqui de uma análise a posteriori. Logicamente, seria adequada a previsão de um período de maturação mais conservador para o reconhecimento do mercado por tais títulos, bem como considerar potenciais problemas de ordem jurídica, ambiental ou mercadológica. No entanto, também não é possível atribuir que o atraso no projeto decorreu exclusivamente da ausência dessa previsão. Concorreu de forma mais direta a crise econômica e no setor imobiliário, bem como o envolvimento das empreiteiras contratadas em esquemas de corrupção.
Considerando essa situação, propõe-se recomendar ao FGTS/CAIXA que, na elaboração do projeto do Novo Porto Maravilha, sejam atualizados os estudos de demanda por Cepac, considerando o atual contexto do setor imobiliário e prevendo um prazo de maturação realista para futuras negociações de Cepac, bem como sejam mapeados e identificados problemas de ordem jurídica ou ambiental nas áreas que compõem a Área de Especial Interesse Urbanístico da Região do Porto do Rio de Janeiro (AEIU) , de modo a considerar também esses problemas na elaboração do novo projeto.
IV.10 Do fluxo de caixa projetado 
Conforme se observa na Figura 8 constante da seção III, foi previsto que de 2012 para 2013, o Cepac estaria valendo mais de mil reais (cerca do dobro do valor previsto no leilão dos Cepac de R$ 545,00 cada) , sendo que em 2015 o valor atingiria R$ 2.000,00 e em 2021 estaria valendo cerca de R$ 3.000,00. A linha vermelha representa, grosso modo, as obrigações (OUC +7,5%) que os Cepac deveriam cobrir. Portanto, novamente é possível verificar a premissa de valorização e reconhecimento rápido por parte do mercado por tais ativos, com a inclinação mais acentuada das linhas azuis nos primeiros anos do investimento.
Em relação ao Fluxo de Caixa projetado, conforme Quadro 1 constante da seção III, é possível verificar a obrigação de pagamento de R$ 8 bilhões ao longo do período projetado na rubrica "FII OUC". No lado da entrada de caixa, além da integralização de R$ 3,5 bi, estimou-se ganho imobiliário e venda de Cepac conforme premissas já explicadas nos itens anteriores, de modo a cobrir as saídas de caixa. 
Conforme se observa no Fluxo de Caixa elaborado, o aporte inicial seria capaz de cobrir os pagamentos ao FII OUC até 2013/2014, isto é, sem considerar o ganho imobiliário e a venda de Cepac. Dessa forma, em virtude de não ter ocorrido a valorização conforme planejado, bem como os Cepac não terem a valorização esperada, houve a necessidade de aporte adicional de R$ 1,5 bilhão em 2015 para fazer frente às demandas de caixa e prosseguir com as etapas de revitalização da AEIU. 
Ainda em relação ao fluxo de caixa, observa-se que a cobertura para os pagamentos FII OUC e dos custos FII PM dependia fortemente da valorização dos Cepac e do ganho imobiliário. Assim, uma eventual crise no setor imobiliário impactaria sobremaneira a capacidade de pagamento das obras, como de fato ocorreu, o que ocasionou na declaração de situação de iliquidez. O aporte inicial seria, portanto, insuficiente caso não houvesse o reconhecimento do mercado em relação à atratividade e potencialidade dos investimentos no Porto Maravilha.
Além disso, o fato de ter sido previsto apenas um agente aportando no desenho inicial de leilão dos Cepac pode ter aumentado o risco para esse agente e limitado a estrutura de funding no desenho do projeto, sendo esse fator melhor detalhado no item "outras informações relevantes" do relatório de auditoria.
V. Conclusão
Este capítulo teve por objetivo analisar as premissas utilizadas no estudo de viabilidade econômico-financeira que embasaram a decisão de investimento no Porto Maravilha, constante do Relatório de Oportunidade de Investimento 11/2010. Para tanto, foram analisadas as seguintes premissas: dimensionamento da área, taxa de vacância e vocação da área para imóveis comerciais; utilização de empreendimentos de padrão A e AA para projeção; valor do aluguel e cap rate para definição do valor do m² de imóveis comerciais; custo de construção;  retorno pelo incorporador; aumento real do valor do aluguel; valor do m² por faixa de equivalência calculado; estudo de demanda e estimativa da valorização do valor do Cepac para venda/permuta; cronograma de venda/permuta de Cepac, dos ganhos imobiliários previstos e dos pagamentos de obrigações; e fluxo de caixa projetado.
As premissas foram baseadas em estudos de quatro grandes consultorias internacionais do setor imobiliário: a Colliers, a CBRE, JLL e Hines, de modo que não foram encontrados indícios para questionar a idoneidade de tais estudos. Em relação às premissas propriamente ditas, de um modo geral e comparando com indicadores disponíveis à época, notícias, contexto macroeconômico e setorial, não foram encontrados indicativos de que elas estariam incompatíveis com o que o mercado apresentava no período em que o relatório foi elaborado.
No entanto, nas premissas utilizadas não foi previsto um prazo de maturação conservador para o projeto nem um prazo para o mercado reconhecer a região como, de fato, atraente. Consta da projeção que a partir de 2013/2014 todas as áreas de equivalência já estariam com o valor do m² de terreno precificado, e, a partir de então, haveria um crescimento de valorização expressivo desse valor. Além disso, a partir de dois anos do início do projeto, a região já receberia empreendimentos de outras regiões (Centro Velho) e tornar-se-ia o principal palco de empreendimento no Rio de Janeiro, de modo que em 2016, a demanda seria triplicada e a região estaria em plena valorização. A possibilidade de ocorrerem problemas estruturais, de ordem jurídica ou ambiental, pode ter sido subavaliada e utilizou-se como premissa que o mercado já reconheceria, em poucos anos, a potencialidade da região.
Como consequência, a projeção prevê que o prazo de negociação no mercado dos Cepac bem como da valorização imobiliária já ocorreria nos primeiros anos do empreendimento, sendo alto o volume de vendas e permutas de Cepac nos primeiros anos da projeção. No entanto, os Cepac poderiam sofrer com sua liquidez no mercado e com sua aceitação, considerando os riscos envolvidos no empreendimento.
Possivelmente os indicadores imobiliários e o contexto macroeconômico bastante positivos e a proximidade de grandes eventos desportivos concorreram para o otimismo em relação ao reconhecimento desses títulos (Cepac) pelo mercado. Além disso, trata-se aqui de uma análise a posteriori. Logicamente, seria adequada a previsão de um período de maturação mais conservador para o reconhecimento do mercado por tais títulos, bem como considerar potenciais problemas de ordem jurídica, ambiental ou mercadológica. No entanto, também não é possível atribuir que o atraso no projeto decorreu exclusivamente da ausência dessa previsão. Concorreu de forma mais direta a crise econômica e no setor imobiliário, bem como o envolvimento das empreiteiras contratadas em esquemas de corrupção.
Considerando essa situação, propõe-se recomendar ao FGTS/CAIXA que, na elaboração do projeto do Novo Porto Maravilha, sejam atualizados os estudos de demanda por Cepac, considerando o atual contexto do setor imobiliário e prevendo um prazo de maturação realista para futuras negociações de Cepac, bem como sejam mapeados e identificados problemas de ordem jurídica ou ambiental nas áreas que compõem a Área de Especial Interesse Urbanístico da Região do Porto do Rio de Janeiro (AEIU) , de modo a considerar também esses problemas na elaboração do novo projeto.
Em relação ao fluxo de caixa, observa-se que a cobertura para os pagamentos FII OUC e dos custos FII PM dependia fortemente da valorização dos Cepac e do ganho imobiliário, uma vez que o aporte inicial seria capaz de cobrir os pagamentos ao FII OUC até 2013/2014. Assim, uma eventual crise no setor imobiliário impactaria sobremaneira a capacidade de pagamento das obras, como de fato ocorreu, o que ocasionou na declaração de situação de iliquidez. O aporte inicial seria, portanto, insuficiente caso não houvesse o reconhecimento do mercado em relação à atratividade e potencialidade dos investimentos no Porto Maravilha e não houvesse a manutenção do aquecimento no setor imobiliário. 

ANEXO B - Análise da Questão 2 - Considerações acerca do Novo Plano do Porto Maravilha
Esta Auditoria, conforme já evidenciado, tem como objetivo analisar a viabilidade econômico-financeira inicial do investimento feito pelo FGTS no Porto Maravilha, bem como verificar quais as medidas adotadas pelo Agente Operador para enfrentamento da situação de Iliquidez Financeira do mencionado investimento. 
No tocante ao primeiro aspecto, no item precedente, já foram analisadas as premissas utilizadas no modelo de precificação da operação, para a verificação da viabilidade econômico-financeira do empreendimento. 
Quanto ao segundo objetivo, para a compreensão devida do instituto da iliquidez financeira, cabe fazer uma breve explanação acerca do empreendimento denominado Porto Maravilha. 
Desde a década de 60, em decorrência das mudanças tecnológicas no processo de movimentação e armazenamento de cargas, a área portuária da Cidade do Rio de Janeiro vinha sofrendo um grande processo de degradação e obsolescência, contribuindo para o esvaziamento da região, tanto em relação às atividades econômicas, quanto em relação à ocupação residencial. Assim, o quadro da região do porto do Rio de Janeiro era de abandono. Armazéns vazios, galpões e linhas ferroviárias desativadas ou subutilizadas ocupam a região que, ainda, apresenta ruas quase sem calçadas, moradias em estado precário, iluminação pública deficiente, grandes avenidas com tráfego pesado e desconexão econômica e social com o restante da Cidade.
Para reverter essa situação, com o objetivo de promover a revitalização dessa área portuária do Rio de Janeiro, a prefeitura do município sancionou a Lei Complementar nº 101, de 23 de novembro de 2009, promovendo alterações no Plano Diretor da Cidade, instituindo a Operação Urbana Consorciada da Região do Porto do Rio de Janeiro - OUCPRJ. Uma operação urbana consorciada é um instrumento previsto no Estatuto das Cidades (Lei Federal 10.257/2001) para recuperação de áreas degradadas. Nos termos do § 1º do art. 32 do Estatuto das Cidades, uma operação urbana consorciada envolve um conjunto de intervenções e medidas coordenadas por um município, com a participação dos proprietários, moradores, usuários permanentes e investidores privados, tendo por objetivo alcançar, em área específica, transformações urbanísticas estruturais, melhorias sociais e a valorização ambiental. O município define, por lei, um perímetro urbano que será objeto das intervenções para o qual é estabelecido um plano de operações, com a participação da sociedade civil, visando a melhorar a qualidade de vida da área, solucionar problemas sociais, valorizar os imóveis, organizar os meios de transporte local e beneficiar o meio ambiente. 
Dessa forma, a finalidade da operação Porto Maravilha era promover uma reestruturação local, por meio da ampliação, articulação e requalificação dos espaços públicos da região, visando à melhoria da qualidade de vida de seus atuais e futuros moradores e à sustentabilidade ambiental e socioeconômica da área. O projeto abrange uma área de 5 milhões de metros quadrados, que tem como limites as Avenidas Presidente Vargas, Rodrigues Alves, Rio Branco, e Francisco Bicalho.
Cabe destacar que o Estatuto das Cidades, como forma de captação de recursos, permite que o município emita Certificados de Potencial Adicional Construtivo (Cepac) , que é um título emitido pela municipalidade com objetivo exclusivo para custear operações urbanas consorciadas, como a do Porto Maravilha. Desse modo, o Cepac é um título, um valor mobiliário, previsto na Lei nº 10.257/2001 e regulamentado pela IN CVM nº 401/03, que pode ser negociado livremente em balcões organizados, permitindo ao seu titular ampliar o seu direito de construir além dos padrões ordinários estabelecidos pela legislação de uso e ocupação do solo em grandes operações urbanas, até o limite fixado pela legislação municipal especial.
Nesse contexto, com o objetivo de obter recursos para custear as obras de renovação urbana do Porto Maravilha, considerando que a Prefeitura do Rio de Janeiro não tinha orçamento para tal mister, com base na Lei Municipal Complementar nº 101/2009, houve autorização para o aumento do potencial construtivo na mencionada região para os adquirentes dos Cepac. Desse modo, tal operação possibilitou a desoneração do tesouro municipal, vez que o custo da operação foi transferido para outra entidade (FGTS) , por intermédio da cessão onerosa de tais direitos de construtivos. 
Dessarte, por meio de leilão na Bolsa de Valores, o FGTS, por intermédio, do Fundo de Investimento Imobiliário Porto Maravilha (FII Porto Maravilha) , instituído e administrado pela Caixa, adquiriu 6.436.722 Cepac, pelo valor unitário de R$ 545,00, desembolsando, assim, o total de R$ 3,5 bilhões, em 28/3/2011.
No caso em comento, calculou-se que seria necessário um investimento em cerca de R$ 8 bilhões para revitalizar a área portuária, que ocorreria ao longo de 15 anos, sendo que, desse total, os adquirentes do Cepac teriam a obrigação de fazer um desembolso inicial de R$ 3,5 bilhões para o início imediato das obras consideradas essenciais para o projeto. De fato, dificilmente uma empreiteira faria lançamentos comerciais ou residenciais de alto padrão em uma área degradada, sem infraestrutura mínima aceitável para esse tipo de empreendimento. Dessa forma, era uma condição sine qua non para a viabilidade do projeto que primeiro fossem realizadas tais obras essenciais para a revitalização da área.
Posteriormente, numa segunda fase, tais adquirentes ainda teriam que investir mais R$ 4,5 bilhões para concluir as demais obras e serviços do Projeto, perfazendo, assim, o total de R$ 8 bilhões, previstos inicialmente. Logo, embora o FGTS tenha pago o valor unitário de R$ 545,00 para adquirir os Cepac, infere-se que, considerando as obrigações totais de R$ 8 bilhões, o custo efetivo unitário desses direitos construtivos equivaleria, na realidade, a R$ 1.242,00 [R$ 8 bilhões dividido por 6.436.722 (quantidade de Cepac alienado) ], não a R$ 545,00. Assim, para fins de apuração de rentabilidade, o Fundo somente obteria retorno positivo com as vendas diretas de Cepac, caso tais alienações ocorram em montante superior a esse custo unitário (R$ 1.242,00) . Nesse contexto, há de se ressaltar que esse aspecto foi considerado na projeção do fluxo de caixa descontado do empreendimento.  
Pela concepção inicial do Projeto Porto Maravilha, não havia previsão de ocorrer mais desembolsos por parte do FGTS, pois esperava-se que os recursos a serem aplicados no segundo momento viriam das vendas de Cepac e das participações detidas pelo Fundo em empreendimentos imobiliários desenvolvidos por meio de parcerias.
No que se refere à remuneração do capital investido do FGTS, seria obtida de várias formas. A primeira seria a venda direta dos Cepac. Um outro modo seria a permuta com os incorporadores, em que se entraria com os Cepac e/ou terrenos e, em contrapartida, obteria unidades imobiliárias autônomas, como salas comercias ou apartamentos. Ainda seria possível ocorrer a constituição de uma SPE (Sociedade de Propósito Especifico) com as construtoras. Nesse caso, o FGTS entraria com Cepac e/ou terrenos e, consequentemente, seria sócio nessas parcerias. Essas duas alternativas (constituição de uma SPE e permuta) permitiria que o Fundo se beneficiasse, ao longo do tempo, com a valorização esperada de tais empreendimentos. Por conseguinte, as receitas do Fundo seriam obtidas por meio da venda direta de Cepac, bem como pela alienação de unidades imobiliárias, como, apartamentos ou salas comerciais.
Em que pese a ausência de previsão de aportes adicionais, posteriormente, em 16/4/2015 e em 29/6/2015, respectivamente, o FGTS ainda fez mais dois aportes de R$ 800 milhões e R$ 700 milhões, para que fosse concluída a primeira fase das obras, uma vez que o volume de vendas concretizadas, que serviram de fonte para arcar com tais encargos, ficou bem aquém do esperado. Assim, no total, esse Fundo de Garantia aportou um total de R$ 5 bilhões em recursos próprios em espécie. 
De acordo com a Caixa (peça 6, p. 23) , atualmente, o Projeto Porto Maravilha encontra-se com cerca de 87,77% das obras de requalificação urbana concluídas, resultado do pagamento de cerca de R$ 6,6 bilhões (parte desse montante foi pago com a venda de Cepac) . Também afirma que, no que tange à Região do Porto como um todo, as condições mercadológicas da época da aquisição dos Cepac sofreram bruscas mudanças. Desde 2014, a situação de mercado imobiliário, que já vinha se deteriorando a partir de 2012, se tornou bastante crítica com o aumento nos números de vacância, estoque e distratos em empreendimentos residenciais, atingindo marcas históricas. Especificamente em relação ao mercado corporativo, sofreu ainda mais com a situação, devido ao grande volume de entrega versus a diminuição dos espaços ocupados pelas empresas, o que gerou pressão sobre os valores de locação dos edifícios corporativos.
O Banco Estatal (peça 6, p. 24) também informa que a grave retração econômica e a insegurança de mercado vêm, desde 2014, gerando cancelamentos, renegociações e postergações no setor como um todo e, em especial, nos empreendimentos imobiliários do Porto. Aliado a esse fator, há o seguinte agravante: devido ao tamanho dos empreendimentos, cada torre construída entrega um volume muito grande de área comercial/corporativa ou de unidades residenciais/hoteleiras. Por conseguinte, quando isso acontece, há um aumento considerável na oferta de imóveis em um cenário de mercado com baixa demanda, fazendo com que o preço seja ainda mais pressionado, dificultando sobremaneira as negociações em andamento. Ademais, informa que, além dos pleitos de renegociação ou até distrato dos contratos firmados pelo FII PM com parceiros incorporadores, a demanda por novos projetos tem se resumido à tentativa de alguns incorporadores de adquirir pequenos lotes de terrenos para preparar lançamentos de empreendimentos residenciais quando houver uma melhora de mercado. Nesse cenário, a Caixa assenta que os empreendimentos concluídos também vêm sofrendo com a redução dos preços de venda e de locação.
Ainda quanto ao cenário atual, a Caixa (peça 6, p. 24) declara que, com relação aos negócios realizados, o FII PM vendeu 156.899 Cepac e adquiriu participação em empreendimentos com 382.216 Cepac. Seis dos projetos viabilizados estão entregues, estão ocupados ou em fase de locação/comercialização. Além disso, 511.458 Cepac foram transferidos à Companhia de Desenvolvimento Urbano da Região do Porto do Rio de Janeiro - CDURP, a título de pagamento da Etapa 6 das obras de revitalização.
Para ilustrar a situação atual, cabe trazer a posição patrimonial do FII Porto Maravilha, posição de 31/10/2019, informada no demonstrativo 'Informe Mensal Estruturado':
	Informações do Ativo
	Valor (R$) 

	Total mantido para as Necessidades de Liquidez (art. 46, § único, ICVM 472/08) 
	55.683.083,73

	Disponibilidades
	34.748,46

	Títulos Públicos
	55.648.335,27

	Total investido
	6.734.869.125,68

	Direitos reais sobre bens imóveis
	798.355.930,70

	Terrenos
	224.915.930,70

	Imóveis para Renda Acabados
	271.950.000,00

	Imóveis para Renda em Construção
	170.420.000,00

	Imóveis para Venda em Construção
	131.070.000,00

	Fundo de Investimento Imobiliário (FII) 
	83.826,98

	Ações de Sociedades cujo único propósito se enquadra entre as atividades permitidas aos FII
	49.589.343,11

	Certificados de Potencial Adicional de Construção (CEPAC) 
	5.886.840.024,89

	Valores a Receber
	303.231.829,63

	Outros Valores a Receber
	303.231.829,63

	TOTAL DO ATIVO
	7.093.784.039,04

	Informações do Passivo
	Valor (R$) 

	Taxa de administração a pagar
	43.727.195,05

	Outros valores a pagar
	4.480.003.031,69

	TOTAL DO PASSIVO
	4.523.730.226,74

Fonte:  (com adaptações) 
Cabe ainda destacar que, hodiernamente, o FII Porto Maravilha declarou que se encontra em 'Situação de Iliquidez'. Para a devida compreensão desse instituto, deve-se evidenciar, inicialmente, que o Edital do Leilão de Cepac (peça 7, p. 33) regulamenta esse instituto da seguinte forma: 
11.3 A Coordenadora da OUCPRJ e o Ofertante desde já reconhecem que poderão ocorrer situações de iliquidez que impeçam a realização dos pagamentos devidos pelo Proponente Vencedor, o que, consequentemente, poderá impactar a emissão de uma Ordem Início pela Coordenadora da OUCPRJ ("Situação de Iliquidez") .
11.3.1 O Proponente Vencedor se compromete a notificar, por escrito, o Ofertante com cópia para a Coordenadora da OUCPRJ, com até 30 (trinta) dias de antecedência da data prevista no Cronograma de Desembolsos para a Ordem de Início, a ocorrência de uma Situação de Iliquidez.
11.3.2 O Proponente Vencedor reconhece que, em não tendo encaminhado uma notificação nos termos do item 11.3.1 acima e em já tendo sido expedida, portanto, uma nova Ordem de Início, este não poderá invocar a Situação de Iliquidez.
Outrossim, a Caixa (peça 6, p. 30) acrescenta que:
27.2 Dito de outra forma, a Situação de Iliquidez significa que o FII PM tem ativos, mas não tem recursos líquidos para realizar os pagamentos para o FII RP relativamente à próxima etapa da OUC, podendo interrompê-los para tal etapa. Portanto, a Situação de Iliquidez limita a responsabilidade de pagamento por parte do FII PM, resguardando seu patrimônio e seu cotista.
27.3 Uma vez declarada a Situação de Iliquidez com a antecedência prevista no Edital de Leilão, caso a CDURP decida por emitir uma Ordem de Início, o FII PM não responderá por danos ou prejuízos que venham a ser causados à CDURP, ao FII RP e/ou a terceiros em decorrência da emissão da referida Ordem de Início.
37.4. A notificação expedida conforme as regras definidas no Edital de Leilão de CEPAC não impede que em momento posterior o FII PM possa, caso revertida a Situação de Iliquidez, rever sua manifestação e que a Ordem de Início seja emitida.
Por conseguinte, a Situação de Iliquidez nada mais é do que um mecanismo de salvaguarda do FII Porto Maravilha, instituído no item 11.3 do Edital do Leilão de Cepac, pois permite que o Fundo, uma vez declarada a situação de iliquidez, fique desobrigado, pelo menos momentaneamente, a custear as obras de revitalização, enquanto não dispuser de disponibilidade financeira para arcar com tal encargo. 
Apenas para ilustrar o caso, por estar na Situação de Iliquidez, embora o FII PM tenha um patrimônio líquido, em 11/10/2019, de R$ 2.569.952.370,11 e um ativo total de R$ 7.097.457.185,93 (peça 6, p. 26) , por não dispor de recursos financeiros para arcar com as obras contratadas, fica desobrigado a pagar tais obras, uma vez que somente detém ativos de baixa liquidez, como Cepac, terrenos e empreendimentos concluídos, em um cenário ainda adverso para realização de vendas e locações. Dessa forma, o patrimônio do FII PM e do seu cotista (FGTS) é resguardado, vez que não será obrigado a vender ativos ilíquidos a qualquer preço somente para ter que cobrir as suas obrigações referentes às obras de revitalização. Assim, somente após a efetivação da venda de Cepac e de unidades imobiliárias, em condições favoráveis de mercado, e quando houver disponibilidade financeira suficiente para tanto, é que o Fundo será obrigado a pagar os mencionados custos. 
Uma vez esclarecido o mecanismo de funcionamento do instituto da 'Situação de Iliquidez', cabe destacar os principais motivos para se chegar a essa conjuntura. De acordo com a Caixa (peça 6, p. 31) , a Situação de Iliquidez decorre, em grande medida, pela grave deterioração das condições de mercado que impactaram a demanda pelos Cepac e empreendimentos imobiliários desenvolvidos. Com a brusca redução da velocidade de monetização dos ativos, frente à esperada, quando do investimento em 2010, e a rigidez do fluxo de pagamento pelos Cepac e terrenos adquiridos, que observam as condições e o cronograma previstos no Edital do Leilão, houve um brusco descasamento entre ativos e passivos do FII PM.
Diante desse quadro, na tentativa de solver essa situação de iliquidez, foi constituído um novo plano de ação, denominado Novo Porto Maravilha que, com a reestruturação da operação, visa readequar o passivo do FII PM com a capacidade de geração de liquidez dos Cepac, terrenos e participações.
Cabe mencionar que o referido plano se encontra em uma fase embrionária. Conforme informado em reunião técnica, a Caixa ainda teria pelo menos oito meses para concluí-lo. Dessarte, no momento atual em que o plano se encontra em uma fase ainda bem incipiente, não é possível avaliar a sua eficácia, eficiência e os seus riscos inerentes. Assim, atualmente, não é possível opinar acerca das medidas a serem implementadas para o equacionar a situação de iliquidez. Desse modo, deve-se aguardar a conclusão da estruturação do Master Plan do Novo Porto Maravilha.
Em que pese o estágio incipiente do novo Plano, já se sabe que será instituído com base em três pilares, conforme esquema abaixo.
Fonte: (peça 9, p. 10) 
Todavia, a condição primária para que todo o plano seja eficaz e eficiente é que o mercado imobiliário retorne para um período de normalidade. Como já evidenciado, a crise econômica hodierna atingiu severamente tal seguimento econômico. 
Em que pese tal situação, por meio de reunião técnica com a equipe de fiscalização, a Caixa, detendo notória expertise no mercado imobiliário, asseverou que esse setor se encontra em um ponto de inflexão, com a real possibilidade de retomada. Na tentativa de demonstrar essa situação, cabe evidenciar algumas informações que corroboram essa percepção. No Relatório de Mercado de Escritórios Classe A+ A e B, (peça 12) referente ao terceiro trimestre de 2019, elaborado pela Colliers Internacional, empresa de consultoria mundial referência na área, destacam-se os seguintes pontos: 
Após 2 anos, Rio de Janeiro recebe novo empreendimento Classe A+A na Região do Centro.
O mercado de escritórios corporativos no Rio de Janeiro Classe A+A recebeu novo inventário após 8 trimestres seguidos sem registrar entregas. O novo edifício acrescentou 9 mil m² ao inventário existente. Atualmente, o inventário Classe A+ A está em 1.680 milhões m². A Classe B segue sem novas entregas e encerrou o período em 977 mil m².
De julho a setembro, as regiões Porto e Centro absorveram 77% de todo inventário locado de escritórios Classe A+ A. Para Classe B, as regiões com a maior absorção bruta foram Centro (6 mil m²) e Barra da Tijuca (4 mil m²) . 
 (...) 
Já a Absorção Líquida - diferença entre o inventário locado e o inventário devolvido - ficou positiva para as duas classes, 29 mil m² para Classe A+ A e 8 mil m² para Classe B. No acumulado do ano, a cidade do Rio de Janeiro registrou saldo de 47 mil m² para Classe A+ A. Destaques para as regiões Porto (18 mil m²)  e Centro (7 mil m²) . Para empreendimentos Classe B, o acumulado é de 11 mil m² (...) .
Com o baixo volume de entregas e a absorção líquida positiva, a taxa de vacância no Rio de Janeiro apresentou queda para ambas as classes, 31% para Classe A+ A e 32% para Classe B. Embora o índice seja considerado elevado, observa-se redução do indicador pelo décimo trimestre consecutivo.
Em complemento ao assunto, cabe trazer o decréscimo da taxa de vacância especificamente na região do Porto Maravilha nos últimos anos, conforme o seguinte gráfico: 
Fonte: < https://www.portomaravilha.com.br/noticiasdetalhe/5046-vacancia-em-imoveis-da-regiao-cai-para-41-por-cento>
Dos dados acima, embora a taxa de vacância (percentual de imóveis vazios destinados à locação ou à venda) na região do Porto Maravilha ainda seja alta, em torno de 41%, o gráfico indica que, nos últimos três anos, o mercado vem absorvendo o estoque de imóveis vagos. Tal fato encontra-se alinhado com o índice da Absorção Líquida (diferença entre o inventário locado e o inventário devolvido) positivo apurado ao longo dos últimos 10 trimestres, conforme informado no Relatório da Colliers Internacional, acima destacado. No plano macroeconômico, de acordo com o último Relatório Focus, divulgado pelo Banco Central em 6/12/2019, a expectativa do mercado é que o PIB feche 2019 com uma alta de 1,10% e que, em 2020, encerre o ano com uma alta de 2,24%. Ou seja, espera-se que haja uma retomada do crescimento econômico, ainda mais após a aprovação da reforma da previdência. Tal cenário certamente beneficiaria o setor imobiliário. Aliado a esses fatores, não se pode olvidar, que, com as recentes quedas da Taxa Selic, o custo do crédito imobiliário encontra-se em um dos menores patamares da história. Como é cediço, tal aspecto pode ser considerado uma mola propulsora para a retomada do mercado imobiliário, pois, em tese, quanto menor for os encargos do financiamento imobiliário, maior será o estimulo para a aquisição de imóveis. 
Dessa forma, esses dados representam indícios de que, de fato, o setor imobiliário pode estar voltando para um período de normalidade.   
Dessarte, caso se concretize esse novo cenário, na medida em que o mercado absorver parte considerável desse estoque de imóveis vagos na Região Portuária, provavelmente, serão viabilizadas as condições mínimas para a realização de novos empreendimentos. Na materialização desse quadro, será possível, em algum momento, a decretação do fim da situação de iliquidez do FII Porto Maravilha, que, assim, teria capacidade para a obtenção de recursos financeiros para honrar as suas obrigações, após a venda de seus ativos. Ademais, espera-se que, com a retomada do mercado, também seja possível a obtenção de uma rentabilidade positiva para o FII Porto Maravilha com o transcorrer do tempo.
Todavia, além da necessidade de retomada do setor imobiliário, entende-se que um dos fatores determinantes para o sucesso no planejamento do novo Porto Maravilha seria o redimensionamento das obrigações do FII Porto Maravilha frente à Operação Urbana Consorciada da Região do Porto do Rio de Janeiro, de acordo com o que se demonstrará na sequência. 
Conforme já evidenciado, de acordo com o demonstrativo 'Informe Mensal Estruturado' do FII Porto Maravilha, posição de 31/10/2019, há um passivo de cerca de R$ 4,5 bilhões que se refere basicamente ao custo das obras e serviços necessários para concluir a infraestrutura do empreendimento, conforme previsto no Edital de venda do Cepac. Além disso, já foi mostrado acima, consoante à Caixa (peça 6, p. 23) , atualmente, o Projeto Porto Maravilha encontra-se com cerca de 87,77% das obras de requalificação urbana concluídas, resultado do pagamento de cerca de R$ 6,6 bilhões. 
Diante dessas informações, há indícios de que o valor de cerca R$ 4,5 bilhões para concluir as obras do Porto Maravilha esteja superestimado. Ora, se para se para finalizar 87,77% das obras totais previstas, foram gastos cerca de R$ 6,6 bilhões, não parece ser crível que, para concluir apenas 12,23% (100% menos 87,77%) das obras restantes, seja necessário desembolsar cerca de R$ 4,5 bilhões, valor que corresponde a quase 70% do que foi gasto para concluir 87,77% da obra total. Em outras palavras, há uma provável desproporcionalidade. De qualquer forma, fato é que tal quantia (R$ 4,5 bilhões) necessária para finalizar a infraestrutura do Porto Maravilha foi calculada consoante as regras definidas no edital de leilão dos Cepac, que previa atualização desse saldo devedor. Destarte, na concepção do novo plano do Porto Maravilha, a Caixa deve levar em consideração uma possível redução dessa obrigação. 
Nesse contexto, não é despiciendo lembrar que a redução desse passivo, não apenas contribuiria para a viabilidade do novo plano, como também teria o condão impactar bruscamente, de forma positiva, a rentabilidade da operação, a depender do montante da redução. 
Ademais, do ponto de vista legal, o Estatuto das Cidades, ao instituir as operações urbanas consorciadas, determinou, no § 1º do art. 33, que os recursos obtidos pelo Poder Público municipal para a realização das intervenções na área a ser restruturada serão aplicados exclusivamente na própria operação urbana consorciada. Dessa forma, in casu, já que os recursos a serem pagos pelo FII Porto Maravilha têm aplicação vinculada, destinada exclusivamente à conclusão das obras e dos serviços da região portuária, torna-se cogente o redimensionamento das obrigações do Fundo, para que reflita a sua real situação, pois eventual sobra de recursos, após a conclusão das obras, teriam que ser devolvidos ao Fundo, sob pena de violação do princípio da finalidade. Ademais, tal redução também coaduna-se com os princípios da economicidade, da eficiência, da razoabilidade e da vedação ao enriquecimento sem causa, dado que, em tese, o FII Porto Maravilha, após a conclusão total das obras e serviços contratados, poderia vir a ser compelido a repassar aos cofres municipais o valor que excedesse o custo total das intervenções urbanísticas levadas a cabo na região do porto, caso se confirmasse que o passivo do Fundo estivesse mesmo superestimado. 
Dessarte, haverá proposta de determinação para que a Caixa, na qualidade de administradora do FII Porto Maravilha, realize estudos, eventualmente contratando empresa de engenharia especializada, para aferir efetivamente o valor necessário para conclusão das obras e serviços da área portuária e para que, embasado em tais estudos, adote as medidas necessárias para se que efetive um redimensionamento do seu passivo.
Cabe destacar que, uma vez que o plano se encontra em uma fase ainda bem incipiente, não é possível avaliar a sua eficácia, eficiência e os seus riscos inerentes. Assim, atualmente, não é possível opinar acerca das medidas a serem implementadas para o equacionar a situação de iliquidez, até por que ainda inexistem. Desse modo, deve-se aguardar e/ou acompanhar a conclusão da estruturação do Master Plan do Novo Porto Maravilha. 
Portanto, ficou prejudicado o exame da segunda questão desta auditoria.

ANEXO C - Da restrição de competição no edital de Leilão do Cepac
No presente tópico, serão analisadas as condições de participação conforme previsão do edital de leilão de Cepac. Nesse sentido, destaca-se que o referido edital previa que os Cepac somente poderiam ser adquiridos por um único agente (ou um consórcio) , ou seja, eles seriam arrematados em lote único e indivisível, totalizando o aporte de R$ 3,5 bilhões, nos seguintes termos (peça 7, p. 11) :
Constitui objeto do Leilão a colocação pública do lote único e indivisível dos 6.436.722 (seis milhões, quatrocentos e trinta e seis mil, setecentos e vinte e dois) Certificados de Potencial Adicional de Construção - CEPAC ("CEPAC") , de titularidade do Ofertante, os quais foram emitidos pelo MRJ com vistas a financiar a OUCPRJ, registrada em 27 de dezembro de 2010 perante a Comissão de Valores Mobiliários ("CVM") sob o nº . 2010/01, e as Intervenções nela previstas. (grifos inseridos) 
É possível que tal previsão tenha limitado a estrutura de funding do investimento, uma vez que apenas um agente ou consórcio assumiria todo o risco do negócio. Além disso, há outras exigências de condições de participação previstas em edital, conforme destacadas a seguir (peça 7, p. 17-19) :
Depositar e Bloquear, pelo menos, 95% (noventa e cinco por cento) do Valor Total do Leilão previsto na tabela constante do item 2.1
 (...) 
Ter participado, nos últimos 12 (doze) meses, em montante individual ou agregado superior a R$ 2.000.000.000 (dois bilhões de reais) , da (a) aquisição, estruturação, emissão e/ou gestão de ativos mobiliários lastreados em operações imobiliárias, (b) concessão de financiamento a incorporadores, construtores e/ou adquirentes de empreendimentos imobiliários, e/ou (c) incorporação e/ou construção de empreendimentos imobiliários.
 (...) 
Com relação à comprovação exigida acima, 1/3 (um terço) deste valor, ou seja, R$ 666,6 milhões, deverá contemplar operações realizadas com (i) construtoras e/ou incorporadoras sediadas na cidade do Rio de Janeiro; e/ou (ii) projetos de incorporação residencial/comercial concluídos ou em andamento na cidade do Rio de Janeiro.
 (...) 
Cada consorciado deverá apresentar comprovação de patrimônio líquido mínimo de R$ 1.000.000.000,00 (um bilhão de reais) ,
 (...) 
O Consórcio Proponente deverá comprovar patrimônio líquido total mínimo de R$ 8.000.000.000,00 (oito bilhões de reais) , equivalente ao valor estimado da OUCPRJ, admitindo-se, para efeito da qualificação econômico-financeira do Consórcio Proponente, o somatório dos valores do patrimônio líquido de cada consorciado, na proporção de sua respectiva participação no Consórcio Proponente, observado o patrimônio líquido mínimo individual acima mencionado; (grifos inseridos) 
Ou seja, para participar do leilão o investidor (ou consórcio) deveria em síntese: ter participado com montante de R$ 2 bilhões de reais em empreendimentos imobiliários nos últimos doze meses; dos quais 1/3 deveria ser na cidade do Rio de Janeiro; no caso de consórcio cada agente deveria ter patrimônio líquido de no mínimo R$ 1 bilhão de reais; com o total de pelo menos R$ 8 bilhões de patrimônio líquido.
Em pesquisa eletrônica, selecionamos cinco grandes incorporadoras listadas em bolsa e mais as três que celebraram contrato de PPP com a CDURP, destacando o valor do Patrimônio Líquido consolidado de cada uma delas em 2010, cuja tabela segue:
 
Tabela 10: Patrimônio Líquido consolidado de empresas do setor imobiliário em 2010
	Empresa
	MRV
	Cyrela
	Direcional
	Tenda

	Patrimônio Líquido 2010
	3.052.750.000
	4.681.937.000
	827.855.000
	1.710.208.000

	Empresa
	Even
	Carioca²
	Odebrecht
	OAS

	Patrimônio Líquido 2010
	1.409.837.000
	284.000.000
	9.596.308.000
	195.751.000

Ou seja, apenas um grande consórcio poderia participar e arrematar o leilão de Cepac, uma vez que, individualmente, apenas a Odebrecht da lista acima apresentava Patrimônio Líquido acima de R$ 8 bilhões, e ainda assim considerando a conta consolidada e o montante aportado por não controladores.
Para participar do leilão, seria necessário que o consórcio fosse formado por grandes empreiteiras e incorporadoras, limitando bastante a chance de competição entre diversos consórcios, pelo menos nacionais, considerando que as empresas mencionadas acima estão entre as maiores do setor imobiliário. A própria previsão de adquirir todos Cepac em lote único e indivisível pode ter limitado a participação de outros agentes, ainda que como minoritários, caso houvesse essa possibilidade.
Com essas exigências, apenas o FGTS manifestou interesse e adquiriu os Cepac pelo preço mínimo do edital (R$ 545) . Outro ponto que chama a atenção é que não houve interesse por empresas privadas em atuarem em consórcio para adquirir os Cepac. No entanto, para contratação das obras houve interesse das empresas Carioca, Odebrecht e OAS, por meio de Contrato de Parceria Público-Privado (PPP) na modalidade concessão administrativa com a CDURP, para realizar as obras de revitalização, formando a concessionária Porto Novo. Possivelmente, na ótica das empreiteiras, o risco de realizar tais serviços seria bem mais vantajoso para essas empresas do que assumir todo o risco do projeto por meio da aquisição de Cepac, embora não se possa olvidar que as regras do Edital do Cepac praticamente impossibilitaram a participação dos players nacionais no mencionado certame. Em suma, o FGTS comprou os Cepac, assumindo todo o risco do projeto, e tais empresas ficariam apenas com a execução das obras, sendo remuneradas conforme cláusulas do contrato de PPP.
Convém ressaltar que estava previsto a possibilidade de subscrever cota classe tipo B. No entanto, tal possibilidade se limitava a R$ 100.000,00 e deveria ser feito pelo proponente vencedor, conforme trecho a seguir (peça 7, p. 36) :
Para preservação dos objetivos da OUCPRJ, bem como para permitir o acompanhamento adequado dos recursos provenientes dos pagamentos realizados nos termos dos Documentos da Oferta, o Proponente Vencedor, se assim desejar, poderá subscrever e integralizar a cota classe B de emissão do Ofertante, no valor de R$ 100.000,00 (cem mil reais) , mediante assinatura do Boletim de Subscrição de Cotas, nos termos do Anexo XIII (página 93) .
Além disso, no edital de leilão de Cepac a Caixa atuou como administradora do fundo FII Região do Porto, além de ter sido o agente fiscalizador (peça 7, p. 1) . Nesse contexto, uma vez que houve participação da Caixa na elaboração desse edital, há a possibilidade de ter ocorrido conflito de interesse, considerando que o FGTS/Caixa adquiriu os Cepac, conforme termos previsto nesse edital. 
Ocorre, no entanto, que não fez parte do escopo desta auditoria analisar o edital de leilão de distribuição de Cepac, sendo tais questões aqui levantadas apenas indicativos da possibilidade de restrição de competividade no referido leilão. A presente auditoria se concentrou na análise dos estudos de viabilidade econômico-financeira, nos termos do Despacho de 11/9/2019 do Ministro Benjamin Zymler, bem como avaliar as medidas tomadas pela Caixa para contornar a situação de iliquidez declarada no âmbito do investimento.
Além disso, a responsabilidade de emissão dos Cepac foi do município do Rio de Janeiro, enquanto a CDURP, que é uma companhia municipal, seria a coordenadora da Operação Urbana Consorciada da Região do Porto do Rio de Janeiro (OUCPRJ) . Dessa forma, a responsabilidade precípua pelas regras e definições do edital seria dessa entidade, motivo pelo qual se infere que a responsabilidade de atuar sobre essas regras insere-se na competência do município.
Considerando essa situação, propõe-se encaminhar cópia do presente relatório, do Acórdão e do voto a serem deliberados ao Tribunal de Contas do Município do Rio de Janeiro (TCM RJ) para que este avalie a conveniência e oportunidade de analisar as regras de condições de participação previstas no edital de leilão de distribuição de Cepac, no âmbito do Porto Maravilha, de modo a verificar a ocorrência de restrição de competitividade nesse leilão.
Outro ponto que merece ser destacado refere-se à recente alteração da Lei 8.036/1990, que dispõe sobre o Fundo de Garantia do Tempo de Serviço (FGTS) . Nessa alteração, foi vedado que o FGTS fosse o único cotista na aplicação de recursos em outros fundos de investimento, nos seguintes termos:
Art. 5º Ao Conselho Curador do FGTS compete:
 (...) XV - autorizar a aplicação de recursos do FGTS em outros fundos de investimento, no mercado de capitais e em títulos públicos e privados, com base em proposta elaborada pelo agente operador, devendo o Conselho Curador regulamentar as formas e condições do investimento, vedado o aporte em fundos nos quais o FGTS seja o único cotista; (Incluído pela Lei nº 13.932, de 2019) 
Portanto, nos investimentos posteriores à referida alteração, o FGTS não poderá ser o único cotista, como ocorreu no FII Porto Maravilha. Este Tribunal de Contas poderá verificar o cumprimento de tal vedação em auditorias futuras, embora não se aplique ao investimento objeto desta auditoria."
É o relatório.

André Yokomizo Aceiro (175337/OAB-SP), Murilo Muraro Fracari (22934/OAB-DF) e outros, representando Caixa Econômica Federal.

Não atuou.

AUDITORIA DE CONFORMIDADE. CAIXA ECONÔMICA FEDERAL. FUNDO DE GARANTIA POR TEMPO DE SERVIÇO. OPERAÇÃO URBANA CONSORCIADA DO PORTO MARAVILHA NA CIDADE DO RIO DE JANEIRO. AVALIAÇÃO DOS ESTUDOS DE VIABILIDADE ECONÔMICO-FINANCEIRA QUE EMBASARAM O INVESTIMENTO. FORTES INDÍCIOS DE GESTÃO TEMERÁRIA. RETORNO DOS AUTOS À UNIDADE TÉCNICA PARA IDENTIFICAÇÃO DOS RESPONSÁVEIS. DETERMINAÇÃO. RECOMENDAÇÃO.

RELATÓRIO DE AUDITORIA (RA)

Secretaria de Controle Externo do Sistema Financeiro Nacional e dos Fundos de Pensão (SecexFinanças).

I - Dos fatos
Trata-se de auditoria de conformidade realizada na Caixa Econômica Federal (Caixa) e no Fundo de Garantia por Tempo de Serviço (FGTS) , que teve por objetivo analisar os estudos de viabilidade econômico-financeira que embasaram o investimento realizado na Operação Urbana Consorciada do Porto Maravilha no Rio de Janeiro, bem como avaliar o estágio atual da operação e as medidas adotadas pelo Agente Operador (Caixa) para enfrentamento da situação de iliquidez financeira. Registro de antemão que a unidade técnica não encontrou achados de auditoria.
2.	A área portuária no município do Rio de Janeiro sofreu ao longo dos anos um notório processo de degradação e obsolescência, marcada pela baixa movimentação comercial e habitacional. Para reverter essa situação, o município iniciou estudos com vistas à recuperação da infraestrutura urbana, dos transportes, do meio ambiente e dos patrimônios histórico e cultural da região portuária. 
3.	Para tanto, previu a construção e a renovação das redes de infraestrutura urbana (água, saneamento, drenagem, energia, iluminação pública, gás natural e telecomunicações) , a demolição do Elevado da Perimetral e a substituição do sistema viário existente por outro, destacando-se a construção das vias Expressa e Binário do Porto, de túneis, de 17 km em ciclovias e de grandes áreas para pedestres. Em paralelo, idealizou-se a implantação de coleta seletiva de lixo na região, de novo sistema de iluminação pública e de um projeto paisagístico, com a plantação de quinze mil árvores. 
4.	Face à escassez de recursos em caixa para custear o empreendimento, o município fez uso de um instrumento previsto no Estatuto das Cidades (Lei 10.257/2001) , qual seja, a operação urbana consorciada, entendida como o conjunto de intervenções e medidas coordenadas pelo Poder Público municipal, com a participação dos proprietários, moradores, usuários permanentes e investidores privados, com o objetivo de alcançar em uma área transformações urbanísticas estruturais, melhorias sociais e a valorização ambiental (art. 32, § 1º) . 
5.	Para viabilizar essa política urbana, a legislação autoriza que o município emita, caso seja do seu interesse, mas mediante lei específica, certificados de potencial adicional de construção (Cepac) . Esses títulos conferem aos seus detentores direitos de construir imóveis acima dos padrões previstos pela legislação vigente de uso e ocupação do solo ou regularizar obras em desacordo com esses padrões. Tais valores mobiliários não são títulos da dívida, podem ser livremente negociados, mas sua conversão em direito de construir limita-se à área objeto da operação. 
6.	Outra característica importante: os Cepac podem ser ofertados publicamente em leilão, caso em que estão sujeitos à fiscalização da Comissão de Valores Mobiliários (CVM) , ou utilizados diretamente no pagamento das obras necessárias à própria operação (art. 34 da Lei 10.257/2001) . 
7.	No caso concreto, o município do Rio de Janeiro promulgou a Lei Complementar 101, de 23 de novembro de 2009, que promoveu alterações no plano diretor da cidade e instituiu a Operação Urbana Consorciada da Região do Porto do Rio de Janeiro (OUCPRJ) . Essa área possui cerca de 5 milhões de metros quadrados e tem como limites as avenidas Presidente Vargas, Rodrigues Alves, Rio Branco, e Francisco Bicalho. 
8.	A referida lei complementar autorizou a emissão de 6.436.722 Cepac (art. 37) , com valor unitário mínimo de R$ 400,00 (quatrocentos reais) , mas sujeito a revisão (para cima) pelo poder executivo local. Os recursos arrecadados com a negociação desses títulos estão vinculados à operação aprovada, ou seja, só poderiam ser utilizados na transformação urbanística da região portuária. 
9.	Ato contínuo, por meio de outra lei complementar municipal (de nº 102/2009) , foi autorizada a constituição de uma sociedade de economia mista, denominada Companhia de Desenvolvimento Urbano da Região do Porto do Rio de Janeiro (CDURP) , com o fim de promover, direta ou indiretamente, o desenvolvimento da área de especial interesse urbanístico da Região do Porto do Rio de Janeiro. Coube a essa sociedade de economia mista a gestão da Operação Urbana Consorciada do Porto Maravilha, inclusive do contrato da parceria público-privada firmado com a concessionária Porto Novo com vistas a revitalizar a região. Tal concessão foi celebrada na modalidade administrativa. 
10.	Integram a sociedade de propósito específico (SPE) as empresas Carioca Engenharia, Odebrecht e OAS. Cabe ressaltar que a SPE não está sendo remunerada diretamente pelos certificados de potencial adicional de construção, mas pelo produto da comercialização deles, isto é, pelo recurso obtido com a venda desses títulos.
11.	A subscrição e a integralização do capital social da CDURP foi feita por meio de imóveis públicos localizados na região da OUCPRJ, dos títulos mobiliários já mencionados (Cepac) , dentre outras fontes previstas no art. 3º, § 4º, da referida norma.
12.	Para operacionalizar o leilão dos Cepac, foi constituído o Fundo de Investimento Imobiliário da Região do Porto (FII RP) , administrado e fiscalizado pela Caixa. Sua finalidade expressa é promover a reestruturação urbana da área integrante da OUCPRJ, por meio da ampliação, articulação e requalificação dos espaços livres de uso público da região do porto do município do Rio de Janeiro, visando à melhoria da qualidade de vida de seus atuais e futuros moradores e à sustentabilidade ambiental e socioeconômica da região, por meio da "aplicação de seu patrimônio, exclusivamente no âmbito da Operação Urbana Consorciada, inclusive de forma a gerar os recursos necessários ao pagamento das contraprestações devidas em função dos serviços e obras acima mencionados, a serem realizados por meio de parceira público-privada no âmbito da Operação Urbana Consorciada, objeto do Edital da Licitação para Concorrência Pública nº 001/2010 e seus anexos ('Licitação') , licitação esta promovida pelo Cotista Classe A, especialmente o Contrato de PPP". 
13.	Este fundo possui dois cotistas: a CDURP, denominada Cotista Classe A, e o vencedor do leilão, titular da totalidade dos Cepac, denominado Cotista Classe B. Consta no Acordo de Cotistas que as cotas não poderiam ser cedidas ou transferidas a terceiros, exceto se previamente autorizado por escrito pelo outro cotista.
14.	A CDURP integralizou cotas do FII RP, em 30 de março de 2011, por meio dos Cepac (6.436.722 títulos) e se comprometeu a integralizar, no prazo máximo de 3 anos, os imóveis que possuía localizados na região da OUCPRJ. 
15.	A venda dos Cepac foi feita pelo FII RP em leilão público ocorrido em 4 de junho de 2011. Houve a participação de apenas um interessado (Fundo de Investimento Imobiliário Porto Maravilha - FII PM, também administrado e fiscalizado pela Caixa) , que adquiriu os Cepac pelo preço mínimo fixado em edital (valor unitário: R$ 545,00; valor total: R$ 3,5 bilhões) . 
16.	O certame foi marcado por cláusulas restritivas à competitividade. Cito algumas: a) só poderiam participar do leilão, de forma isolada ou reunidos em consórcio, pessoas jurídicas de direito privado e Fundos de Investimento; b) a aquisição só poderia ser feita por um único agente, dado que a totalidade dos títulos seriam arrematados em lote único e indivisível; c) o proponente deveria apresentar patrimônio líquido mínimo de R$ 8 bilhões, comprovação que, no caso de Fundo de Investimento, poderia ser efetuada em relação ao cotista; e d) o investidor deveria ter participado com montante de R$ 2 bilhões em empreendimentos imobiliários nos últimos doze meses, dos quais um terço desse valor deveria ser na cidade do Rio de Janeiro. Como será visto em tópico específico, houve um direcionamento para que a aquisição fosse feita pelo FGTS, via FII PM, tanto é que um ano antes agentes políticos já consideravam certo o aporte de recursos do FGTS. 
17.	Esse Fundo de Investimento Imobiliário Porto Maravilha (FII PM) foi constituído exatamente para viabilizar a mencionada operação urbana consorciada. Possuía exatas 3,5 bilhões de cotas (emissão inicial) , cada uma valendo R$ 1,00. Diferentemente do FII RP, que permitia apenas dois cotistas, neste havia uma única limitação: que o investidor aportasse, no mínimo, R$ 1 milhão. 
18.	Pelo regulamento, o FII PM pode adquirir e alienar imóveis localizados naquela área de especial interesse urbanístico (AEIU) e Cepac, bem como ações e/ou cotas de sociedades cujo propósito de investimentos seja o desenvolvimento de empreendimentos imobiliários na AEIU. Consta também que o Fundo pode aplicar até 100% do seu patrimônio em cotas de fundos de investimento administrados pela Caixa. 
19.	Um mês antes da realização do leilão, a Caixa, na condição de agente operador do Fundo de Garantia do Tempo de Serviço (FGTS) , em nome dele, aprovou a aquisição de 3,5 bilhões de cotas do FII PM. Assim, o ciclo fechou: a compra de cotas do FII PM pelo agente operador do FGTS permitiu a participação desse fundo no leilão de Cepac e, por consequência, o FII PM tornou-se cotista do FII RP. Esse mecanismo permitiu que os recursos do FGTS chegassem à concessionária Porto Novo, cujos integrantes são, repito, as empresas Carioca Engenharia, Odebrecht e OAS.  
20.	Em que pese o valor de face dos Cepac resultassem no pagamento de R$ 3,5 bilhões, esta não era a única obrigação por parte do adquirente dos títulos (FII PM) . Após a integralização dos imóveis da CDURP ao FII RP - ponto sobre o qual já comentei anteriormente -, este outorgaria ao vencedor do leilão (FII PM) uma opção de compra desses bens pelo exato valor da integralização. Pela simples outorga da opção de compra, independentemente do exercício dessa faculdade, o vencedor do certame deveria pagar um prêmio ao FII RP. Como explicado pelo Vice-Presidente de Fundos de Governo e Loterias, sr. Fábio Ferreira Cleto, na decisão que aprovou a compra de cotas do FII PM com recursos do FGTS: 
 "Adicionalmente às obrigações de pagamento dos Cepac, o FII PM assumirá o compromisso de pagamento do prêmio de opção de compra de imóveis que, somados ao lance mínimo do leilão, resultam em um compromisso aproximado de R$ 8.000.000.000,00 (oito bilhões de reais) , a serem pagos gradativamente ao longo de 15 anos. Desta forma, o valor total dos compromissos a serem assumidos pelo FII PM resultará em uma diferença de cerca de R$ 4.500.000.000 (quatro bilhões e quinhentos milhões de reais) em relação ao valor aprovado para o investimento." 
21.	Esse aporte adicional pelo FII PM tinha como finalidade evidente permitir que todo o contrato da PPP, fixado em R$ 7,61 bilhões, fosse custeado por aquele fundo de investimento. A intenção era abarcar não apenas esse negócio jurídico, mas também todos os gastos com: a) recuperação do patrimônio histórico localizado na região do Porto Maravilha, estimado em R$ 122,5 milhões; b) manutenção e custeio da CDURP (entidade municipal) ; c) registro, distribuição e fiscalização dos Cepac; d) gerenciamento da obra da PPP, estimado em R$ 25 milhões; e) coordenação da oferta dos títulos no leilão.
22.	A Caixa elaborou estudo de viabilidade econômica para embasar a decisão de investimento no Porto Maravilha. Como será visto em tópico específico deste trabalho, o Relatório de Oportunidade de Investimento (ROI) contém diversas premissas extremamente otimistas que conduziram à conclusão pela lucratividade do aporte. Apenas para se ter uma ideia, estimou-se que haveria uma valorização imobiliária na região quase que imediata, o que causaria grande procura por Cepac logo nos anos seguintes ao início da operação. A projeção seria que tais títulos dobrassem de valor já em 2013 (apenas dois anos depois da compra das cotas com recursos pelo FGTS) , quadruplicassem em 2015 e sextuplicassem em 2021. 
23.	O valor do compromisso de R$ 8 bilhões, trazido a valor presente pelo método do fluxo de caixa descontado, equivale a cerca de R$ 6,25 bilhões. O investimento pelo FGTS na operação seria, pelos cálculos elaborados, de apenas R$ 3,5 bilhões, correspondente ao lance ofertado no leilão. O restante (cerca de R$ 2,75 bilhões) seria obtido pela rentabilidade financeira da aplicação e pela valorização dos Cepac. 
24.	Explico melhor. No tocante à remuneração do capital investido, os estudos elaborados pela Caixa partiram do pressuposto de que os rendimentos seriam obtidos principalmente por meio de três formas: a venda direta dos Cepac; a permuta do patrimônio do FII PM (imóveis e Cepac) com os incorporadores, obtendo, assim, unidades imobiliárias autônomas que seriam comercializadas; e a constituição de uma sociedade de propósito específico com as construtoras, auferindo lucros proporcionais à participação societária em cada empreendimento específico a ser construído. A bem da verdade, essas formas de ganho de capital decorrem das possibilidades previstas no regulamento do FII PM, conforme demonstrado no parágrafo 18 deste trabalho. 
25.	De tudo isso que foi dito, pode-se concluir que, além do aporte inicial de R$ 3,5 bilhões, o estudo não contemplava quaisquer investimentos adicionais de recursos do FGTS na operação. As obrigações de pagamento de R$ 4,5 bilhões seriam custeadas, ao menos no estudo feito, pela comercialização dos Cepac.  
26.	Não foi isso o que ocorreu na prática. Alegando a grave deterioração das condições de mercado nos anos seguintes ao do leilão, que impactaram de forma significativa a comercialização dos títulos, o lançamento de novos empreendimentos e consequentemente as receitas esperadas, a Caixa aportou mais R$ 1,5 bilhão do FGTS (R$ 800 milhões em 16/4/2015 e R$ 700 milhões em 29/6/2015) no FII PM para a conclusão da primeira fase das obras. De acordo com a SecexFinanças, "desde 2014, a situação de mercado imobiliário, que já vinha se deteriorando a partir de 2012, se tornou bastante crítica com o aumento nos números de vacância, estoque e distratos em empreendimentos residenciais, atingindo marcas históricas". Portanto, aquele fluxo de caixa utilizado no ROI 11/2010 foi substancialmente alterado.
27.	Pouco tempo depois, o FII Porto Maravilha declarou a situação de iliquidez, mecanismo previsto no edital de leilão do Cepac (item 11.3 e seguintes) para permitir que esse Fundo fique desobrigado momentaneamente de custear as obras de revitalização que estão sendo realizadas pela concessionária Porto Novo. Reza o instrumento convocatório que o FII PM deve notificar, por escrito, o FII RP com até trinta dias de antecedência da data prevista no cronograma de desembolso para a ordem de início de uma etapa do serviço. Caso a CDURP decida, mesmo assim, emitir essa autorização para continuidade das obras, o FII PM está isento de qualquer responsabilidade.
28.	Não há nos autos os documentos e os estudos que permitiram esse aporte adicional. Não está suficientemente claro por que motivo a situação de iliquidez só veio a ser decretada após a integralização de mais R$ 1,5 bilhão ao FII PM. Na proposta de encaminhamento, será determinado à SecexFinanças que requisite esses elementos e, na hipótese de identificação de falhas graves, promova a audiência dos responsáveis. 
29.	Cabe ressaltar, por fim, que a situação de iliquidez não significa a inexistência de ativos no patrimônio do FII PM, mas apenas que tais bens e direitos não têm liquidez. A posição patrimonial desse fundo indicava que, em 31/10/2019, do total de R$ 7,1 bilhões do ativo, havia disponibilidade em caixa de pouco menos de R$ 35 mil e de R$ 55,7 milhões em títulos públicos.
30.	O término da operação urbana consorciada ocorrerá quando estiverem concluídas todas as intervenções previstas no programa básico de ocupação da área, em prazo que não ultrapassará o período de trinta anos contados da publicação da Lei Complementar municipal 101/2009, sendo o termo inicial da contagem a data de 23/11/2009. Por outro lado, os direitos conferidos aos portadores de Cepac serão garantidos somente pelo período máximo da vigência (art. 37, § 5º) . Caso a situação de iliquidez persista, há o risco de perda completa do valor dos Cepac em 2039.
31.	A estrutura financeira desta complexa operação urbana consorciada pode ser resumida na seguinte imagem (obtida em apresentação feita pela Caixa ao TCU) :
 
II - Da legislação do FGTS
32.	A Lei 8.036/1990, ao pormenorizar as operações passíveis de financiamento, estabelece que os recursos do FGTS deverão ser aplicados em habitação, saneamento básico e infraestrutura urbana, mas que os projetos desses dois últimos temas devem ser complementares aos programas habitacionais (art. 9º, §§ 2º e 4º) . 
33.	É importante diferenciar minimamente a carteira administrada do FGTS e o Fundo de Investimento do Fundo de Garantia do Tempo de Serviço, mais conhecido como FI-FGTS. Ambos são veículos de investimento de valores do FGTS, mas possuem particularidades e procedimentos próprios. Este (FI-FGTS) tem por objetivo proporcionar a valorização das cotas por meio da aplicação de seus recursos na construção, reforma, ampliação ou implantação de empreendimentos de infraestrutura em rodovias, portos, hidrovias, ferrovias, aeroportos, energia e saneamento. A política de investimento do FI-FGTS pode ser feita basicamente por duas formas: por meio de investimento direto (equity) , no qual o FI-FGTS passa a ser sócio da empresa, ou por meio de documentos da dívida das pessoas jurídicas (compra de debêntures, notas promissórias e outros instrumentos de dívida corporativa, por exemplo) . As decisões são tomadas por meio do Conselho Curador do FGTS (art. 5º, XIII, "i", da Lei 8.036/1990) . 
34.	A carteira administrada do FGTS, atualmente regulada pela Resolução 681/2012 do Conselho Curador do Fundo (CC/FGTS) , abarca as aquisições de cotas de Fundos de Investimento Imobiliário (FII) , cotas de Fundos de Investimento em Direitos Creditórios (FIDC) , Certificados de Recebíveis Imobiliários (CRI) e debêntures, sempre com lastro em operações nas áreas de habitação, de saneamento e de infraestrutura urbana, ou em operações urbanas consorciadas. Percebe-se, portanto, que, diferentemente do FI-FGTS, a carteira administrada não pode adquirir participação societária de empresas. A aquisição de cotas do FII PM ocorreu pela carteira administrada. 
35.	Há uma discussão, no TC Processo 016.592/2017-4, de minha relatoria, se o empreendimento do Porto Maravilha poderia, ou não, ser associado diretamente à área de habitação, isto é, se houve possível contrariedade aos §§ 2º e 4º do art. 9º da Lei 8.036/1990. Em juízo de cognição sumária, entendi que os projetos de saneamento ou infraestrutura urbana apenas podem receber o aporte de recursos do FGTS quando necessários à viabilização de um específico programa habitacional. Entendimento diverso esvaziaria por completo o § 4º do art. 9º da Lei, uma vez que quaisquer obras associadas, por exemplo, a tratamento de água ou transporte urbano redundam, em última análise, em benefício da comunidade residente na área do empreendimento.
36.	A discussão ganha contornos interessantes no caso concreto, pois existe autorização para o FI-FGTS participar de projetos contratados sob a forma de parcerias público-privadas (PPP) .
37.	Também está sendo discutida naqueles autos a legalidade da autorização dada ao Agente Operador (Caixa) , por meio da Resolução 681/2012, para a aquisição de cotas de Fundos de Investimento Imobiliário (FII) e de Fundos de Investimento em Direitos Creditórios (FIDC) , debêntures e Certificados de Recebíveis Imobiliários (CRI) , aplicações essas que não preenchem aparentemente os requisitos estabelecidos na Lei 8.036/1990, particularmente em seu art. 9º.
38.	Isso porque, além de não haver aplicação direta nas áreas de habitação e, complementarmente, nas de saneamento e infraestrutura, trata-se aparentemente de investimentos de risco, como no presente caso, em que o FII PM está em situação de iliquidez. A assunção de risco, por sinal, não se coaduna com o disposto no art. 9º, § 1º, da Lei 8.036/1990 ("A rentabilidade média das aplicações deverá ser suficiente à cobertura de todos os custos incorridos pelo Fundo e ainda à formação de reserva técnica para o atendimento de gastos eventuais não previstos, e caberá ao agente operador o risco de crédito") .
39.	O destaque na parte final do dispositivo deve ser lido em conjunto com normativo interno da Caixa intitulado "FGTS - Administração do Ativo - Aquisição de Cotas de FII, FIDC, Debêntures e CRI no Âmbito da Carteira Administrada" (FP 263 014) , em especial o seguinte trecho:
"3.4 TAXAS E REMUNERAÇÃO
3.4.1 O AO [Agente Operador do Fundo, ou seja, a Caixa] assegura ao FGTS o rendimento mínimo igual à atualização monetária das contas vinculadas acrescida de juros nominais de 6% ao ano.
3.4.2 A garantia de rentabilidade mínima se configura quando o retorno do conjunto das operações da Carteira Administrada não atinge a rentabilidade mínima conforme o subitem 3.4.1.
3.4.2.1 Esta garantia de rentabilidade mínima deve ser reconhecida contabilmente e apresentada nas demonstrações financeiras como um direito do FGTS, conforme subitem 4.2.7.
 (...) 
4.2.7 APURAÇÃO DA GARANTIA DE RENTABILIDADE MÍNIMA
4.2.7.1 Anualmente, com base nos extratos/relatórios emitidos pela Administradora e nas informações constantes no SISFIN, apura a rentabilidade da CA, considerando todos os investimentos realizados.
4.2.7.2 Elabora planilha com as informações coletadas, confrontando o resultado com o rendimento mínimo garantido pelo AO, correspondente à atualização monetária das contas vinculadas acrescida de juros nominais de 6% a.a.
4.2.7.3 Configurada a garantia de rentabilidade mínima, encaminha CE à GECTC juntamente com a planilha, para reconhecimento contábil do valor apurado." (Destaques acrescidos) 
40.	Pela leitura desses dispositivos, depreende-se que o Agente Operador (Caixa) é obrigado a garantir remuneração mínima aos recursos do FGTS sob sua responsabilidade. Para suportar esse risco, o Conselho Curador do FGTS autorizou, na Resolução 578, de 2/12/2008, que, nas operações envolvendo a carteira administrada do FGTS, a Caixa cobrasse 1% ao ano sobre o valor do investimento a título de taxa de risco.
41.	Uma observação importante: a garantia de rentabilidade mínima se configura quando o retorno do conjunto das operações da carteira administrada não atinge a rentabilidade mínima. Ou seja, o retorno de uma operação abaixo desse patamar (6% mais atualização monetária) pode ser compensado com a lucratividade de outra. O assunto está sendo discutido no TC Processo 016.592/2017-4, razão pela qual deixo de tecer maiores considerações neste momento. 
42.	Dito isso, é importante mencionar como ocorre o processo interno de deliberação na instituição financeira. Diferentemente do FI-FGTS, a aprovação de investimentos da carteira administrada não necessita de prévia deliberação do Conselho Curador do FGTS. Cabe ao banco definir os procedimentos operacionais necessários à execução dos programas, bem como elaborar análises jurídica e econômico-financeira dos projetos de habitação popular, infraestrutura e saneamento básico a serem financiados com recursos do FTGS (art. 7º, incisos III e IV, da Lei 8.036/1990) . 
43.	Os setores da Caixa que atuam na análise do investimento são: a) Vice-Presidência de Fundos de Governo e Loterias (Vifug) : agente operador do FGTS; b) Vice-Presidência de Gestão de Ativos de Terceiros (Viter) : administrador e gestor da carteira administrada do FGTS; c) Vice-Presidência de Risco: análise de riscos corporativo e de crédito; e d) Diretoria Jurídica: pareceres jurídicos.
44.	Atualmente, o processo de aprovação de operações na carteira administrada do FGTS pode ser sintetizado no diagrama abaixo (quadro retirado do relatório de auditoria juntado no TC Processo 016.592/2017-4) :
45.	Digo "atualmente" porque, na época em que os investimentos foram analisados (anos de 2010 a 2015) , determinadas etapas ainda não existiam. Naquela época, o processo tinha um trâmite mais simplificado, iniciando-se pela recepção da proposta pela Vifug, que analisava a documentação fornecida pelo proponente e verificava se eram atendidos os requisitos de enquadramento, isto é, se o objeto estava adequado às finalidades da carteira administrada e se respeitava as exigências normativas internas. Enquadrada a operação, a documentação era remetida para a Viter, que analisava a proposta e promovia a estruturação da operação. 
46.	A aprovação depende da deliberação de dois conselhos, representados no penúltimo quadrado do fluxo. O primeiro é composto pelo Presidente da Caixa, por três Vice-Presidentes (da Rede, de Risco, e de Fundos de Governo e Loterias) e pelo Diretor Jurídico. O segundo tem composição praticamente idêntica, com exceção do Vice-Presidente da Vifug, que é substituído pelo Vice-Presidente da Viter. 
47.	Como já mencionado, nem todos os documentos produzidos por ocasião da aprovação dos aportes de R$ 3,5 bilhões e R$ 1,5 bilhão constam dos autos. Deve a unidade técnica requisitá-los. No primeiro caso, para promover a adequada responsabilização dos agentes, tendo em vista os fortes indícios de gestão temerária, caracterizados pela tomada de decisão desprovida das cautelas necessárias e razoáveis face à incorporação de premissas extremamente otimistas no estudo favorável ao aporte de R$ 3,5 bilhões pelo FGTS. No segundo caso, para avaliar o investimento adicional. 
III - Das colaborações premiadas
48.	Há nos autos as colaborações premiadas firmadas com o Ministério Público Federal pelos srs. Fábio Ferreira Cleto, ex-vice-presidente de Fundos de Governo e Loterias, e Roberto Carlos Madoglio, ex-superintendente de fundos de investimento especiais. Esclareço que o compartilhamento de ambas foi autorizado pelo Exmo. Juiz Titular da 10ª Vara Federal da Seção Judiciária do Distrito Federal. 
49.	A respeito delas, a equipe de auditoria da SecexFinanças consignou a seguinte passagem no relatório:
"46.	Há ainda que se demonstrar o impacto das colaborações premiadas efetuadas pelos Srs. Fábio Ferreira Cleto e Roberto Carlos Madoglio, então Vice-presidentes da Caixa (peças 22 e 23, p. 141-155 e 187-200) , acerca da operação do Porto Maravilha, no âmbito da Operação Lava Jato. Em síntese bastante apertada, afirmaram que: o fluxo de caixa da operação foi realizado com base em premissas bem otimistas; quando da aprovação da operação, o voto condutor para a aprovação da transação, no âmbito da Caixa, foi 'segurado' por um tempo adicional para que fossem negociados os termos de pagamento de propina junto às empreitaras, que realizariam as intervenções de infraestrutura na área portuária; foi cobrada uma propina de 1,5% do valor total da operação (R$ 3,5 bilhões) , que correspondia a aproximadamente R$ 52,5 milhões, que seria paga em 36 parcelas mensais.
47.	Destarte, com base nessas delações premiadas, não há indicativo de que o pagamento de propina foi direcionado para influenciar os estudos relacionados à viabilidade econômico-financeira do empreendimento do Porto Maravilha. Conforme delatado, o esquema montado previa o pagamento de propina efetuado diretamente pelo consórcio de empreiteiras aos agentes públicos envolvidos, em parcelas periódicas. Portanto, não foram detectados indícios da ocorrência de dano direto ao patrimônio do FGTS. Ademais, não se pode olvidar que os recursos envolvidos na transação do Porto Maravilha são dos cofres do Município do Rio de Janeiro, pois o FGTS, ao adquirir os Cepac, pagou à Prefeitura a mencionada quantia, para que fosse investida nas intervenções da área portuária. Logo, por se tratar de recurso público municipal, o Tribunal, a princípio, não teria a competência para apreciar tal matéria, salvo se fosse detectado algum dano ao FGTS."
50.	Entendo que as conclusões da unidade técnica estão equivocadas. Em primeiro lugar, deve-se ter em mente que as propinas foram pagas para que houvesse a aprovação de um investimento que partiu de premissas extremamente otimistas - ponto a ser abordado na seção seguinte. Esses pressupostos conduziram a uma situação de atratividade que, como já mencionado, não ocorreu. 
51.	Contrariamente ao que fora afirmado, os recursos envolvidos na transação do Porto Maravilha não são exclusivamente dos cofres do município. A responsabilidade pelo custeio do empreendimento é do FII RP, que tem como cotistas a CDURP e o FII PM. Lembro mais uma vez que os recursos do FGTS foram utilizados para a compra de cotas do FII PM. 
52.	Sendo assim, partindo do pressuposto de que a propina paga será de alguma forma compensada pelos ganhos oriundos do contrato de PPP, seja por meio de superfaturamento nas obras, seja por meio de superestimativa do valor do Cepac, é possível deduzir, por via reflexa, que essa parcela ilícita foi incluída no rol de obrigações assumidas pelo FII PM ao se tornar cotista do FII RP - hipótese que atrai a jurisdição do Tribunal de Contas da União. 
53.	As declarações prestadas pelos colaboradores são estarrecedoras e não se limitam aos pontos indicados pelos auditores. Elas mostram os bastidores das tomadas de decisões, as pressões suportadas pelos agentes públicos e, o que a meu ver é mais grave, as alterações normativas realizadas para permitir a operação. Inicio os relatos pelo pagamento de propina. 
54.	Após ser nomeado para a Vice-Presidência de Fundos de Governo e Loterias, o sr. Fábio Ferreira Cleto afirmou que informava periodicamente ao ex-Deputado Eduardo Cunha e ao sr. Lúcio Funaro o andamento de projetos em trâmite na Vifug, bem como os respectivos proponentes. De posse dessas informações, o então parlamentar e seu auxiliar procuravam os interessados com vistas à obtenção de uma "contribuição" em troca da aprovação dos financiamentos. 
55.	No caso específico do Porto Maravilha, consta que, a pedido do ex-parlamentar, a análise do colaborador foi adiada, colocando em risco a participação do FII PM no leilão para a aquisição dos Cepac. Isso tudo com vistas a forçar os integrantes da concessionária Porto Novo a pagar propina. Há relatos de que o colaborador sofreu intensa pressão para levar o processo a julgamento (e consequente aprovação) por parte do Vice-Presidente de Gestão de Ativos de Terceiros, sr. Marcos Vasconcelos.
56.	O colaborador Roberto Carlos Madoglio também informa que, na época, chegou ao conhecimento dele que a Vifug (área chefiada pelo sr. Fábio Cleto) , próximo à data do leilão, pretendia revisar todo o processo.  
57.	Ao final, houve o pagamento de vantagem indevida de 1,5% do valor da operação (R$ 3,5 bilhões) , distribuída entre os seguintes agentes: Eduardo Cunha (80%) , Fábio Ferreira Cleto (4%) , Lúcio Funaro (8%) e Alexandre Margotto (4%) . Esse percentual foi considerado baixo pelo delator, mas explicou que teria sido causado pelo fato de as empresas já terem pago "comissão" a outros agentes. 
58.	Quando do aporte adicional de R$ 1,5 bilhão com recursos do FGTS, o colaborador afirmou não ter recebido propina, em que pese o ex-Deputado Eduardo Cunha ter orientado - como era de costume fazer - o voto no sentido da aprovação desse investimento. 
59.	O colaborador Roberto Carlos Madoglio afirma que, na época em que o projeto do Porto Maravilha chegou à Caixa, as carteiras administradas do FGTS não permitiam investimento em operações urbanas consorciadas, nem havia disponibilidade para o volume de recursos necessários. 
60.	De fato, a Resolução 578, de 2/12/2008, do Conselho Curador do FGTS, que autorizava o agente operador do FGTS (Caixa) a adquirir Certificados de Recebíveis Imobiliários, cotas de Fundos de Investimento Imobiliário e de Fundos de Investimento em Direitos Creditórios e debêntures que possuam lastro em operações de habitação, não autorizava a aplicação de recursos em operações urbanas consorciadas. Essa possibilidade só se tornou possível com a Resolução CC/FGTS 637, de 29/6/2010, que, em razão da importância, transcrevo: 
"1. Alterar o item 2 e a letra "a" do subitem 3.1 da Resolução nº 578/2008, que passam a vigorar com as seguintes redações:
'2 - Determinar que esses investimentos a serem realizados deverão contemplar a produção de empreendimentos e financiamentos habitacionais que atendam aos objetivos sociais do FGTS na área de Habitação, em especial a redução do déficit habitacional, ou operações urbanas consorciadas na forma prevista na Seção X do Capítulo II da Lei nº 10.257/2001 - Estatuto das Cidades'.
'3.1. .....
a) taxa de juros nominal mínima de 7% (sete por cento) ao ano, mais a taxa de atualização monetária aplicável às contas vinculadas, sendo 6% (seis por cento) para remuneração do FGTS e 1% (um por cento) de taxa de risco do Agente Operador, na hipótese de todas as unidades construídas no empreendimento enquadrarem-se nos parâmetros da área de Habitação Popular definidos na Resolução nº 460/2004, ou operações urbanas consorciadas, na forma prevista na Seção X do Capítulo II da Lei nº 10.257/2001 - Estatuto das Cidades.'
2. Autorizar a alocação, das disponibilidades do FGTS, de R$ 6 bilhões adicionais para aquisição de cotas de FIIs e de FIDCs e debêntures, com lastro em operações de habitação ou operações urbanas consorciadas, observadas as condições definidas na Resolução nº 578/2008." (Destaques acrescidos) 
61.	Observa-se, portanto, que, a partir da alteração ocorrida em junho de 2010, passou-se a permitir a aplicação de recursos do FGTS em operações urbanas consorciadas e houve uma alocação de R$ 6 bilhões adicionais. Esse montante seria suficiente para permitir a participação no leilão de Cepac. Lembro que as obrigações de pagamento de R$ 4,5 bilhões residuais seriam custeadas, ao menos no estudo feito pela Caixa, pela comercialização dos Cepac (assunto tratado nos parágrafos 20 a 25 deste trabalho) .
62.	A resolução que permitiu o aporte de recursos do FGTS é de 29/6/2010. Menos de um mês depois, foi realizado um evento para divulgar o acordo que liberava R$ 3,5 bilhões para as obras do Porto Maravilha (http://www.rio.rj.gov.br/web/guest/exibeconteudo?id=957517, data de acesso: 11/4/2020) . A cerimônia contou com a participação dos srs. Carlos Lupi, ministro do Trabalho, Wellington Moreira Franco, vice-presidente de Fundos de Governo e Loterias da Caixa, Felipe Góes, secretário de Desenvolvimento da Cidade do Rio de Janeiro, Jorge Arraes, presidente da CDURP, e Eduardo Paes, prefeito. Os cargos correspondem àqueles ocupados na época. 
63.	Transcrevo trecho da matéria constante na própria página oficial da prefeitura do Rio de Janeiro, cujo link foi indicado anteriormente: 
"A segunda etapa tem como objetivo a requalificação urbana e ambiental para toda a região Portuária. Para isso, segundo o secretário Felipe Góes, serão trabalhadas três frentes: a realização da operação urbana consorciada, que consiste em vender potencial construtivo e captar recursos para as intervenções necessárias; contratação de uma Parceria Público Privada (PPP) , cujo edital será lançado até o fim deste mês; e constituição de um Fundo de Investimentos Imobiliários, que vai receber os Cepacs (Certificados de Potencial Adicional Construtivo) , os terrenos públicos e os investimentos de terceiros. Nessa ação, entrará a parceria do FGTS e da Caixa Econômica Federal. O FGTS irá aplicar os R$ 3,5 bilhões no projeto, investindo recursos nesse fundo, e a Caixa será administradora e gestora do fundo." (Destaque acrescido) 
64.	Aqui uma informação relevante: o leilão dos Cepac só veio a ocorrer quase um ano depois (4 de junho de 2011) . Conclui-se, portanto, que o certame consistiu em mera formalidade, pois o resultado (e o vencedor) já era de conhecimento público e notório. 
65.	O colaborador Fábio Ferreira Cleto também menciona que, depois da aprovação da operação de compra dos Cepac, o Conselho Curador do FGTS alterou o regulamento da carteira administrada, não sendo mais possível sua utilização para a OUC do Porto Maravilha. Decidiu-se na época que haveria uma nova linha de crédito, agora específica às operações urbanas consorciadas. 
66.	Logo depois, em razão da frustração das receitas com a venda dos Cepac, houve a necessidade do aporte adicional de R$ 1,5 bilhão no final de 2014. No entanto, a linha de crédito específica comentada no parágrafo anterior dependia de regulamentação pelo Ministério das Cidades, órgão gestor do orçamento do FGTS. 
67.	Foi, então, publicada a Instrução Normativa 33, de 17/12/2014, que regulamenta a aquisição, pelo Agente Operador do FGTS (Caixa) , de cotas de Fundos de Investimento Imobiliário (FII) e de Fundos de Investimento em Direitos Creditórios (FIDC) , de Debêntures e de Certificados de Recebíveis Imobiliários (CRI) , que possuam lastro em Operações Urbanas Consorciadas. 
68.	O delator informa que a edição dessa norma foi precedida de intensa pressão exercida pelo ex-deputado Eduardo Cunha e pelo ex-presidente da construtora OAS José Adelmário Pinheiro Filho (Léo Pinheiro) . A afirmação tem lastro em mensagens encontradas em celulares apreendidos do ex-parlamentar e do então dirigente da OAS, que demonstram suas atuações.
69.	Ocorre que o orçamento de 2015 para a rubrica referente a operações urbanas consorciadas continha apenas R$ 800 milhões. Isso explica por que o aporte de R$ 1,5 bilhão, mencionado no parágrafo 26 deste voto, foi fracionado em duas parcelas. Não há nos autos informações certeiras sobre a origem dos outros R$ 700 milhões, mas foi cogitado que poderiam ser oriundos da reaplicação dos retornos (pagamentos dos financiamentos já assinados) . Sendo assim, a SecexFinanças, no contexto da apuração sobre esse investimento adicional, deverá buscar esclarecimentos sobre esse fato. 
IV - Dos estudos de análise econômico-financeira
70.	O principal documento utilizado na decisão que fundamentou o investimento no Porto Maravilha foi o Relatório sobre Oportunidade de Investimento (ROI) 11/2010. Para se precificar o valor do Cepac, o estudo utilizou o método involutivo, em que são determinados o valor do Cepac e a sua quantidade no estudo de viabilidade econômico-financeira para cada lançamento imobiliário. Nessa metodologia, tem-se como parâmetro a expectativa para o valor de venda dos imóveis construídos e, depois, são descontadas as despesas com a aquisição do terreno, o custo da construção, o retorno do incorporador, o custo de oportunidade, a carga tributária e a vacância dos imóveis (percentual de unidades não vendidas) . 
71.	A despeito de a metodologia mostrar-se aparentemente correta e ser utilizada comumente em outras análises de viabilidade de operações urbanas consorciadas, a exemplo da OUC Água Espraiada, realizada pelo município de São Paulo, as premissas utilizadas na OUC Porto Maravilha foram aparentemente otimistas, confirmando as informações dos colaboradores. Considerando o horizonte de quinze anos do estudo, o fluxo de caixa apontava que a diferença entre as entradas e as saídas de caixa seria de R$ 8,9 bilhões positivo. Ao final, o ROI concluiu que a rentabilidade a ser auferida pelo FII PM deveria estar situada no intervalo entre IPCA + 7,3% e IPCA + 14,71%, sendo que o cenário base estimado seria de IPCA + 12,1% ao ano. 
72.	A despeito disso, desconsiderou-se a possibilidade de o cenário econômico deteriorar-se no horizonte dos estudos (15 anos) , ferindo, assim, a própria lógica dos quatro estágios do ciclo econômico: expansão, desaceleração, recessão e recuperação. Essa oscilação, embora indesejável, faz parte da realidade histórica brasileira quando se analisa o Produto Interno Bruto (PIB) do Brasil nos vinte anos anteriores ao ROI, como pode ser visto no gráfico a seguir:
73.	Antes de prosseguir, porém, é preciso cuidado na avaliação. Não se pode comparar as projeções previstas no ROI com os resultados efetivamente alcançados, sob pena de se olhar para o passado com uma visão do presente. Não por outra razão, a Lei de Introdução às Normas do Direito Brasileiro (LINDB) , visando a conferir segurança jurídica aos atos administrativos, impõe que sejam valorados os obstáculos e as dificuldades reais dos gestores (art. 22) , sobretudo no contexto de análise de um investimento cuja rentabilidade depende de uma série de indicadores econômicos futuros. 
74.	Cabe ao controle externo avaliar o caso e verificar se, de acordo com as premissas existentes à época, era razoável aceitar os parâmetros do estudo. Após proceder a esse juízo, entendo que alguns números utilizados estão aparentemente equivocados, outros são apresentados sem lastro documental, suspeitas que poderão ser confirmadas após a análise das razões de justificativa dos agentes que deverão ser arrolados pela unidade técnica. 
75.	Cito inicialmente o estudo da demanda, a meu ver uma das principais variáveis para se estimar a atratividade do negócio e para se explicar a curva de valorização dos Cepac. 
76.	Estimou-se que, a partir de dois anos do início do projeto, a região do Porto Maravilha já se tornaria o principal polo imobiliário da cidade. Mesmo havendo aumento de oferta a partir de 2013 devido à entrega dos primeiros empreendimentos, esse incremento não reduziria a demanda, pelo contrário, previu-se que, entre os anos de 2014 e 2018, a demanda seria praticamente triplicada, se comparada com aquela supostamente existente em 2011. 
77.	Pelos estudos, essa procura geraria uma valorização imobiliária na região quase que imediata, impactando a procura por Cepac e, consequentemente, influenciando no seu preço. A projeção seria que tais títulos dobrassem de valor já em 2013 (apenas dois anos depois da compra das cotas com recursos pelo FGTS) , quadruplicassem em 2015 e sextuplicassem em 2021.
78.	Faltam elementos para avaliar como se chegou a essas conclusões. Independente disso, acredito que o prazo de maturação do projeto foi reduzido. Em primeiro lugar, é preciso ter em mente que a valorização imobiliária dependia, em grande medida, das intervenções urbanísticas que vinham sendo feitas no âmbito da parceria público-privada. O custo efetivo da operação urbana consorciada poderia ser maior que o considerado no leilão (R$ 7,6 bilhões) , ou seja, havia o risco considerável de as obras serem paralisadas em razão da falta de disponibilidade financeira.
79.	Não se pode perder de vista também que eventual oscilação no mercado imobiliário, seja influenciada por questões econômicas, seja por alterações na legislação específica, ou por qualquer outro fator, impactaria o valor e a demanda por Cepac. A título de exemplo, a disponibilidade de recursos para financiamento imobiliário por meio do Sistema Financeiro de Habitação (SFH) , uma das principais fontes de financiamento existentes no país, é influenciada pelas deliberações do Conselho Monetário Nacional que fixam regras para direcionamento de recursos da poupança (percentual do depósito, dentre outros) . 
80.	Os riscos decorrentes de problemas jurídicos e ambientais também não poderiam ser descartados. A região abriga diversos imóveis tombados em razão da relevância histórica e cultural, de modo que eventuais intervenções poderiam ser embargadas na justiça, atrasando o fluxo de investimentos, inclusive privados, e, consequentemente, prejudicando a atratividade do negócio. Havia ainda a possibilidade de as obras causarem impacto ambiental significativo, de modo a ser necessária a adoção de providências mitigadoras e/ou compensadoras não previstas inicialmente. 
81.	Olhando para os fatos com a visão do presente, parte desses riscos de fato não se materializou. Contudo, como já ressaltado, devemos nos situar no passado e, por isso, esses fatores deveriam ter sido considerados, de modo geral, na estimativa da atratividade do negócio. 
82.	Prosseguindo, o valor do m² (de terreno ou adicional) , no caso dos imóveis comerciais, foi determinado pelo valor do aluguel e pelo cap rate  (relação entre a renda anual de um imóvel e o valor de aquisição) . O aluguel foi estimado em R$ 95/m². Interessante que, na pesquisa realizada em diversos bairros do Rio de Janeiro, mencionou-se que o valor mínimo para locação em 2010 no centro do Rio de Janeiro (R$ 100/m²) seria maior que o praticado em bairros até com melhores condições urbanísticas na época, como Flamengo (R$ 90/m²) e Barra da Tijuca (R$ 80/m²) , o que aparentemente é contraditório. Nos bairros mais procurados, esse valor era de R$ 110/m² (Botafogo) e R$ 120/m² (Copacabana, Ipanema e Leblon) .
83.	A unidade técnica não encontrou parâmetros adequados de comparação, tendo em vista que o Índice FipeZap só se tornou disponível, para imóveis comerciais, a partir de 2012. Em paralelo, procedeu ao seguinte raciocínio: a) em notícias de jornal da época, o preço de imóveis residenciais no Leblon e em Ipanema era estimado em torno de R$ 17.000,00/m²; b) há estudos que indicam que os valores do m² dos imóveis comerciais são superiores aos dos residenciais; c) com toda restruturação de infraestrutura realizada na região do Porto, a região seria tão valorizada quanto os principais bairros da cidade (pressuposto do ROI) ; d) aplicando-se os valores estimados de aluguel (R$ 95/m²) e de cap rate (10,5%) , chega-se ao preço de aquisição de R$ 10.857,14/m². Assim, apresenta a seguinte conclusão:
"Em suma, ao estimar, grosso modo, o valor do m² em R$ 10.857,14 (comercial) , sendo que à época a média em regiões nobres era entre R$ 16.000 e R$17.900 (residenciais, sendo que comercial seria provavelmente mais valorizado) , infere-se que não há elementos que permitam concluir pela utilização de indicadores que superasse [sic] as expectativas de mercado à época".
84.	Em juízo de cognição sumária, entendo que as conclusões mencionadas merecem reparos. Ainda que estivesse disponível, é importante destacar que o FipeZap refere-se a índice de preços de imóveis anunciados, mantido pela Fundação Instituto de Pesquisas Econômicas (Fipe) . Ele tem abrangência nacional e é calculado com base nos anúncios publicados em diversas fontes existentes na internet - características estas que poderiam prejudicar qualquer análise com vistas a mensurar a superestimativa dos estudos. Lembro que os preços anunciados podem variar significativamente daqueles efetivamente praticados nas transações comerciais - seja de locação, seja de aquisição.
85.	Considerar que a região, de um lado, se tornaria altamente atrativa logo nos primeiros anos do projeto (ponto já comentado) e, de outro, que seria tão valorizada, já nesse período inicial, quanto os principais bairros da cidade constitui em princípio premissas incompatíveis. Aparentemente vejo essas questões como inversamente proporcionais, isto é, para que a atratividade fosse imediatamente percebida, o fator preço de comercialização deveria ser inferior ao de regiões estruturadas e consolidadas no mercado imobiliário. 
86.	Essa percepção também encontra lastro em empresários do setor imobiliário. Em reportagem de novembro de 2018, o vice-presidente da Associação de Dirigentes de Empresas do Mercado Imobiliário (Ademi) , sr. Rubem Vasconcelos, aponta essa como uma das causas de insucesso do empreendimento, ao menos como foi concebido inicialmente (reportagem disponível em https://extra.globo.com/noticias/economia/empresas-comecam-desembarcar-no-porto-maravilha-23242469.html, data da consulta: 18/4/2020) : 
"O Porto tinha que ter começado sua ocupação com preços dos imóveis abaixo dos valores cobrados em Botafogo e Flamengo, mas a precificação foi feita de forma errada, e somente agora a oferta e a demanda estão começando a se adequar, atraindo investidores - avaliou Vasconcelos, acrescentando que o desenvolvimento da região depende da criação de moradias e da instalação de escolas e hospitais".
87.	O custo de construção utilizado no ROI 11/2010 foi de R$ 4.000,00/m², valor que aparentemente se mostra adequado quando se compara com o custo unitário básico (CUB) praticado na época no Rio de Janeiro (R$ 1.333,93/m²) , multiplicado pelo fator de adequação para escritórios comerciais, padrão luxo, constante em estudo do Instituto Brasileiro de Avaliações e Perícias de Engenharia (3,61) . Esse multiplicador se justifica porque o CUB não considera diversos gastos com a implantação do empreendimento, tais como fundações, elevadores; equipamentos e instalações especiais, ar-condicionado, obras e serviços complementares, urbanização, recreação (piscinas, campos de esporte) , ajardinamento, instalação e regulamentação do condomínio, impostos, taxas e emolumentos cartoriais, projetos; remuneração do construtor e remuneração do incorporador. 
88.	Chama atenção, nos estudos, que esse valor deveria permanecer constante ao longo dos anos em que seriam construídos os empreendimentos imobiliários. A meu ver, essa premissa é contraditória, se comparada com a expectativa que norteou todo o estudo, consistente no otimismo e no crescimento econômico originado pelos eventos que seriam realizados na cidade do Rio de Janeiro (Copa do Mundo e Olimpíadas) . Ora admitindo-se por hipótese que a economia estaria aquecida ao longo do toda a década, era de se esperar que os custos da construção civil sofressem modificações causadas, dentre outros fatores, pela escassez de mão de obra qualificada e pelo investimento elevado.
89.	No método involutivo, o aumento do custo de construção impacta negativamente a expectativa de lucratividade com a comercialização dos Cepac. Dessa forma, eventual subestimativa da despesa para levantar o empreendimento tende a se refletir em uma superestimativa do título. 
90.	De tudo que foi dito até aqui, há indícios de que, de fato, as premissas consideradas no Relatório de Oportunidade de Investimento estão otimistas, em alguns casos até incompatíveis entre si, e destoam da prudência que se exige dos gestores públicos na tomada de decisão de investimento, sobretudo no caso concreto, em que houve aporte de R$ 3,5 bilhões. Nem examino, neste momento, o investimento adicional de R$ 1,5 bilhão, dada a ausência dos estudos nos autos, razão pela qual está sendo proposta determinação para que a Caixa o e FGTS apresentem todos os documentos dessa operação. 
91.	Conclusivamente, há fortes indícios de que os gestores, ao aprovarem a compra de 3,5 bilhões de títulos do FII PM, praticaram típicos atos de gestão temerária, assumindo riscos elevados com a operação e, por isso, incorrendo, por isso, na hipótese prevista no art. 43, inciso II, da Lei 8.443/1992. Dada a gravidade dos fatos, cumpre salientar, potencializados pelo vulto dos valores envolvidos, sujeitam-se os responsáveis, uma vez não elididas as imputações, não apenas à multa prevista no art. 58, inciso III, da norma, mas, ainda, à sanção de inabilitação para o exercício de cargo ou função de confiança na Administração Pública, prevista no art. 60 da mesma lei. Semelhante providência foi adotada no Acórdão 3052/2016-TCU-Plenário, também de minha relatoria. 
92.	Não estou, com isso, afastando a possibilidade de o Tribunal, no futuro, vir a instaurar tomada de contas especial para reparação dos danos causados à Caixa. Só não tenho, neste momento, subsídios para propor tal medida ao Colegiado, pois, ainda que a imputação possa se dar por estimativa (art. 210, II, do Regimento Interno do TCU) , não vislumbro até aqui parâmetros confiáveis que me conduzam à definição de montante que seguramente não excederia o real valor devido. 
93.	Explico. Não tenho condições de afirmar, por ora, qual seria uma demanda conservadora, ao longo da década passada, por imóveis na região central do Rio de Janeiro. Também não consigo identificar, por ora, qual deveria ser, em 2010, o valor adequado, por metro quadrado, da locação de imóveis comerciais naquela área, tampouco como variaria esse montante nos quinze anos seguintes.
94.	Independente dessa discussão, trago alguns resultados concretos. Para se ter uma visão geral das operações comerciais realizadas até o momento, ressalto que houve a comercialização de apenas 1.050.578 Cepac (de um total de 6.436.722 títulos adquiridos) , quando o fluxo de caixa previa que todo o estoque seria comercializado até 2020.
95.	Desse quantitativo, 668.357 decorreram de vendas diretas, a maior parte (77% = 511.458 Cepac) para a Companhia de Desenvolvimento Urbano da Região do Porto do Rio de Janeiro (CDURP) , sociedade de economia mista municipal. As permutas, caracterizadas como troca dos títulos por unidades imobiliárias autônomas, totalizaram 382.221. Nesse contexto, conclui-se que, de forma geral, os agentes privados não se interessaram por esses títulos, isto é, se não houvesse a compra por parte de uma entidade municipal, o resultado fatalmente seria pior.
96.	O que se sabe, até o momento, é que o negócio não está sendo lucrativo. Desconsiderando o aporte adicional de R$ 1,5 bilhão, que não estava previsto no ROI e que, portanto, não foi incluído no fluxo de caixa inicial, o valor do compromisso de R$ 8 bilhões, trazido a valor presente pelo método do fluxo de caixa descontado, equivale a cerca de R$ 6,25 bilhões. Como foram adquiridos 6.436.722 Cepac, o custo unitário de cada título é de aproximadamente R$ 971,00. Por outro lado, trazendo a valor presente as vendas de Cepac efetivamente realizadas pela Caixa, utilizando-se a mesma taxa de desconto, chega-se a uma média ponderada de R$ 859,00 por título. Os dados estão resumidos na tabela abaixo:
	Data da operação
	Quantidade de Cepac
	Valor (R$) 
	Valor Presente (R$) 

	22/10/2012
	26.086
	1.150,00
	968,92

	10/12/2012
	31.187
	1.132,07
	935,83

	06/08/2013
	66.162
	1.313,00
	1.005,81

	04/11/2013
	4.355
	1.366,27
	1.017,15

	13/06/2014
	8.738
	1.281,75
	892,72

	20/08/2014
	20.333
	1.483,56
	1.013,80

	19/10/2015
	38
	1.785,09
	1.067,66

	10/08/2016
	39.921
	1.592,86
	866,19

	11/01/2017
	177.162
	1.592,86
	825,93

	14/08/2017
	163.514
	1.706,03
	843,49

	12/03/2018
	5.723
	1.753,64
	795,85

	19/04/2018
	24.247
	1.753,64
	788,31

	22/05/2018
	19.962
	1.753,64
	780,84

	19/06/2018
	19.568
	1.753,64
	773,44

	19/07/2018
	61.361
	1.753,64
	766,12

	Média ponderada
	859,00

97.	As operações de permuta não serão analisadas neste momento, pois dependem de uma avaliação do valor de mercado dos bens adquiridos em troca, sendo que estes não estão identificados nos autos. 
98.	Destaco, ainda, que, o FII PM ainda mantém em estoque 5.386.144 Cepac. Considerando a posição patrimonial do fundo em dezembro de 2018, o valor unitário do título, conforme laudo de avaliação feito por terceiro independente, era de R$ 1.092,96. Trazendo a valor presente (março de 2011) com a mesma taxa de desconto considerada no fluxo de caixa, chega-se ao valor unitário de R$ 455,29. Sabe-se que tal quantia pode variar em razão das condições de mercado - isto é, eventual prejuízo ainda não se consumou -, mas retrata, a meu ver, a percepção que o mercado tem desses títulos. 
99.	Portanto, proponho que a SecexFinanças identifique os responsáveis pela aprovação do investimento de R$ 3,5 bilhões no FII Porto Maravilha e remeta ao meu Gabinete a proposta de audiência deles, a ser feita por meio de Despacho, com fundamento no art. 43, inciso II, da Lei 8.443/1992. 
100.	Em paralelo, proponho que o Tribunal expeça determinação para que a Caixa e o Conselho Curador do FGTS encaminhem, no prazo de quinze dias, todos os documentos que respaldaram a aprovação da Resolução CC/FGTS 637, de 29/6/2010, e do aporte adicional pelo FGTS de R$ 1,5 bilhão no FII Porto Maravilha. Após, deve a SecexFinanças avaliar a regularidade desses elementos, remetendo os autos ao meu Gabinete, para fins de audiência, na hipótese de identificação de falhas graves. 
101.	Na hipótese de as informações não serem encaminhadas no prazo mencionado, sem prejuízo da aplicação de sanção por descumprimento de deliberação deste Tribunal, deve a unidade técnica envidar todos os esforços para identificação imediata dos responsáveis, em especial daqueles relacionados à aprovação da Resolução CC/FGTS 637, de 29/6/2010. Esta preocupação se faz necessária face à iminente prescrição da pretensão punitiva do Tribunal, que ocorrerá, neste caso, em 29/6/2020. 
V - Da proposta de encaminhamento da unidade técnica
102.	A equipe consignou no relatório duas propostas de encaminhamento, a saber: determinar à Caixa Econômica Federal que realize estudos para aferir, efetivamente, o valor necessário para conclusão das obras e serviços da área portuária, bem como, embasada em tais estudos, adote as medidas necessárias para que se efetive um redimensionamento do seu passivo; e recomendar àquele banco que, na elaboração do projeto do Novo Porto Maravilha, sejam atualizados os estudos de demanda pelos Cepac, considerando o atual contexto do setor imobiliário e prevendo um prazo de maturação realista para futuras negociações desses títulos, bem como sejam mapeados e identificados problemas de ordem jurídica ou ambiental nas áreas que compõem a Área de Especial Interesse Urbanístico da Região do Porto do Rio de Janeiro (AEIU) . 
103.	Coloco-me de acordo com a sugestão da unidade técnica. A determinação se faz necessária tendo em vista que o FII Porto Maravilha, na posição patrimonial de 31/10/2019, ainda mantinha um passivo da ordem de R$ 4,5 bilhões, mesmo após o investimento adicional de R$ 1,5 bilhão. Ao que tudo indica, esse valor seria necessário supostamente para custear as obras e serviços necessários para concluir a infraestrutura da OUC Porto Maravilha. 
104.	Nessa ótica, considerando que empreendimento está com 87,77% concluído, tendo sido gasto cerca de R$ 6,6 bilhões, mostra-se desproporcional que 12,23% vá custar R$ 4,5 bilhões. 
105.	Do mesmo modo, dada a situação de iliquidez do FII PM, sugere-se que novos estudos sejam realizados com vistas a se estimar de forma mais realista o novo fluxo de caixa do investimento. 
106.	Ante o exposto, voto por que seja adotada a deliberação que ora submeto a este Colegiado. 
	TCU, Sala das Sessões Ministro Luciano Brandão Alves de Souza, em 29 de abril de 2020.
BENJAMIN ZYMLER 
Relator